ACORDAO-COMPLETO-2292460

ACÓRDÃO 1679/2019 ATA 27/2019 - PLENÁRIO

VISTOS, relatados e discutidos estes autos que cuidam de pedidos de reexame interpostos por Maria da Penha Ramos, Renata Cerqueira do Nascimento Salvalaio, Eliane Brêda, Alexandre Ramos Ricardo e Eduardo Vieira Dutra, contra o Acórdão 1190/2016-TCU-Plenário;
ACORDAM os Ministros do Tribunal de Contas da União, reunidos em Sessão Plenário, ante as razões expostas pelo relator, com fulcro nos artigos 285 e 286 do Regimento Interno do TCU, em:
9.1. não conhecer do pedido de reexame interposto por Maria da Penha Ramos;
9.2. conhecer dos pedidos de reexame interpostos por Alexandre Ramos Ricardo e Eduardo Vieira Dutra, para, no mérito, dar-lhes provimento, excluindo-os do rol de responsáveis de que trata o subitem 9.1.3 do Acórdão 1190/2016-TCU-Plenário;
9.3. tornar insubsistentes os subitens 9.2.4 e 9.2.5 do acórdão recorrido;
9.4. conhecer do pedido de reexame de Renata Cerqueira do Nascimento Salvalaio, para, no mérito, dar-lhe provimento parcial, tornando insubsistentes os subitens 9.1.1.1 e 9.2.1 do Acórdão 1190/2016-TCU-Plenário;
9.5. conhecer do pedido de reexame de Eliane Brêda, para, no mérito, negar-lhe provimento, tornando, de ofício, insubsistente o subitem 9.2.2 do Acórdão 1190/2016-TCU-Plenário;
9.6. aplicar às servidoras Renata Cerqueira do Nascimento Salvalaio e Eliane Bréda a multa prevista no art. 58, inciso II, da Lei 8.443/1992, c/c o art. 268, inciso II, do Regimento Interno do TCU, no valor individual de R$ 3.200,00, fixando-lhes o prazo de 15 dias, a contar das notificações, para que comprovem, perante o Tribunal, o recolhimento das dívidas aos cofres do Tesouro Nacional, atualizadas monetariamente, desde a data do presente acórdão até a data dos efetivos recolhimentos, se forem pagas após o vencimento, na forma da legislação em vigor; 
9.7. autorizar o desconto das multas na remuneração das servidores, observado o disposto no art. 46 da Lei 8.112/1990; 
9.8. autorizar, desde logo, nos termos do art. 28, II, da Lei 8.443/1992, a cobrança judicial das dívidas, caso não sejam atendidas as notificações e não seja possível o desconto a que se refere o item 9.7 acima; 
9.9. dar ciência deste acórdão aos recorrentes e demais interessados.

Pedidos de reexame interpostos contra decisão que, entre outras providências, aplicou multa aos recorrentes no âmbito de processo de denúncia a respeito de irregularidades relacionadas à área de licitações e contratos da entidade.

Universidade Federal do Espírito Santo.

3. Interessados/Responsáveis/Recorrentes:
3.1. Interessado: Identidade preservada (art. 55, caput, da Lei n. 8.443/1992)
3.2. Responsáveis: Maria da Penha Ramos (CPF XXX.264.487-XX), Renata Cerqueira do Nascimento Salvalaio (CPF XXX.469.366-XX), Eliane Brêda (XXX.217.737-XX), Alexandre Ramos Ricardo (CPF XXX.299.137-XX), Eduardo Vieira Dutra (CPF XXX.856.857-XX), Ekos Construtura Ltda., Luman Montagens e Instalações Ltda. 
3.3. Recorrentes: Maria da Penha Ramos, Renata Cerqueira do Nascimento Salvalaio, Eliane Brêda, Alexandre Ramos Ricardo e Eduardo Vieira Dutra.

13.1. Ministros presentes: José Mucio Monteiro (Presidente), Walton Alencar Rodrigues (Relator), Benjamin Zymler, Augusto Nardes, Raimundo Carreiro, Ana Arraes, Bruno Dantas e Vital do Rêgo.
13.2. Ministro-Substituto convocado: Augusto Sherman Cavalcanti.
13.3. Ministros-Substitutos presentes: Marcos Bemquerer Costa e André Luís de Carvalho.

ACORDAO-COMPLETO-2478134

Acórdão de Relação 1078/2021 - Plenário

Acórdão de Relação

ACORDAO-COMPLETO-2393240

Acórdão de Relação 164/2020 - Plenário

WALTON ALENCAR RODRIGUES

Ministro Vital do Rêgo.

Adoto, como relatório, a instrução elaborada por auditor da Secretaria de Recurso, vazada nos termos a seguir transcritos, com a qual anuíram os dirigentes da referida unidade técnica:
1.	Trata-se de pedidos de reexame de Renata Cerqueira do Nascimento Salvalaio (peça 336) , Eliane Brêda (peça 347) , Alexandre Ramos Ricardo (peça 346) , Eduardo Vieira Dutra (peça 343) e Maria da Penha Ramos (peça 362) contra o Acórdão 1190/2016-TCU-Plenário (peça 322) , da relatoria do ministro Vital do Rêgo.
1.1.	A deliberação recorrida apresenta o seguinte teor: 
9.1. acolher parcialmente as razões de justificativa apresentadas pelos responsáveis abaixo relacionados, considerando-se não elididas as seguintes irregularidades: 
9.1.1. relativas à Sra. Renata Cerqueira do Nascimento Salvalaio, autora dos Termos de Referência de diversos processos licitatórios realizados pela UFES em 2011: 
9.1.1.1. seleção de itens de serviço, para fins de comprovação de habilitação técnica, que não atenderam aos requisitos expressos no § 2º do art. 30 da Lei 8.666/1993 e na Súmula/TCU 263, de relevâncias técnica e financeira, de forma concomitante, eis que não evidenciada a representatividade financeira dos seguintes serviços: 
9.1.1.1.1. Concorrência 06/2011: fornecimento e cravação de estacas de concreto armado pré-moldadas - 3,24%; 
9.1.1.1.2. Concorrência 10/2011: fornecimento e cravação de estacas de concreto armado pré-moldadas - 3,15%, e fornecimento e instalação de cabo de cobre tempera mole, classe 4, flexível, com capa isolante de pvc antichama para 750V - 2,53%; 
9.1.1.2. detalhamento excessivo das especificações dos itens requeridos para comprovação da capacidade técnica das empresas em diversos certames realizados pela PU/UFES em 2011, que não tiveram o condão de avaliar a real capacidade técnica das licitantes, infringindo o disposto no inciso XXI do art. 37 da Constituição Federal, a exemplo da especificação da resistência do concreto, do diâmetro das estacas e do local de aplicação da estrutura metálica; 
9.1.2. relativas à Sra. Eliane Brêda, autora do Termo de Referência da Concorrência 07/2011-UFES: 
9.1.2.1. detalhamento das especificações dos itens requeridos para comprovação da capacidade técnica das empresas, que não tiveram o condão de avaliar a real capacidade técnica das licitantes, infringindo o disposto no inciso XXI do art. 37 da Constituição Federal, a exemplo da especificação do diâmetro das estacas e do local de aplicação da estrutura metálica; 
9.1.3. relativas à Sra. Maria da Penha Ramos, Presidente da Comissão Permanente de Licitação da UFES - CPL/PU/UFES, e aos Srs. Alexandre Ramos Ricardo e Eduardo Vieira Dutra, membros da referida Comissão:
9.1.3.1. habilitação indevida de diversas empresas, permitindo-lhes passar à fase seguinte, qual seja, a de julgamento das propostas, em flagrante afronta ao princípio da vinculação ao instrumento convocatório, insculpido nos arts. 3º, caput, 41 e 44, § 1º, todos da Lei 8.666/1993: 
9.1.3.1.1. na Concorrência 06/2011, as seguintes empresas foram indevidamente habilitadas: 
9.1.3.1.1.1. Engeforth Engenharia Ltda., para o serviço "concreto usinado bombeado fck=30 MPa", uma vez que o atestado apresentado demonstrava a execução de concreto fck= 25MPa, com resistência menor do que a exigida no edital; 
9.1.3.1.1.2. Faxter Engenharia Ltda., para o serviço "concreto usinado bombeado fck=30 MPa", uma vez que um dos atestados utilizados apresentava o serviço fornecimento, preparo e aplicação de concreto armado fck=30MPa, mas sem especificar se ele era usinado e bombeado, tal como exigido no edital; 
9.1.3.1.1.3. Construtora e Incorporadora Araguaia Ltda., para o serviço "concreto usinado bombeado fck=30 MPa", uma vez que os atestados apresentados não poderiam ter sido aceitos, isso porque, em um deles, demonstrava-se a execução de concreto fck= 25MPa e, no outro, não se especificava se o concreto era usinado e bombeado; 
9.1.3.1.1.4. Residência Engenharia Ltda., para o serviço fornecimento e execução de fundação em estacas de concreto armado pré-moldadas de diâmetro maior ou igual a 23 cm, uma vez que o atestado utilizado para a comprovação foi emitido em nome do responsável técnico, porém em obra executada por outra empresa; 
9.1.3.1.2. habilitação indevida da empresa Residência Engenharia Ltda. na Concorrência 08/2011, em que pese não haver logrado comprovar por meio dos atestados juntados, e mesmo pressupondo a permissão da soma de seus quantitativos, o atendimento das quantidades requeridas do item fornecimento e execução de lastro de concreto regularizado e=8 cm; 
9.1.3.1.3. habilitação indevida da empresa Ekos Construtora Ltda. na Concorrência 07/2011, uma vez que não comprovou a execução do serviço demandado no subitem 6.2.4, "b.1" - construção, ampliação ou reforma de obra pública, comercial ou industrial com execução de serviços de estaqueamento com utilização de estacas pré-moldadas de concreto diâmetro 18cm, com quantitativos superiores a 200m de cravação; 
9.1.3.1.4. habilitação indevida da empresa Digien Engenharia e Construções Ltda. na Concorrência 10/2011, tendo em vista que não comprovou execução anterior do serviço "Fornecimento e instalação de cabo de cobre tempera mole, classe 4, flexível, com capa isolante de pvc antichama para 750V, bitola 25 mm², em quantidade igual ou superior a 3000m"; 
9.1.3.1.5. habilitação indevida da empresa Engeforth Engenharia Ltda. na Concorrência 14/2011, porquanto não comprovou a execução do serviço "fornecimento e execução de concreto usinado bombeado fck=30 MPa" na quantidade mínima estipulada de 35m3; 
9.1.3.2. vedação do somatório de atestados para o fim de se chegar ao volume de serviço requerido na habilitação técnica das empresas, em análises empreendidas em diversos processos licitatórios, de que são exemplos a Concorrência 5/2011-UFES e a Concorrência 1/2012-UFES, o que contraria o disposto nos Acórdãos 1.865/2012, 342/2012, 2.150/2008, 1.636/2007, todos do Plenário, entre outros julgados deste Tribunal, no sentido de que a vedação ao somatório de atestados somente é aceita se estiver tecnicamente fundamentada nos autos do processo licitatório, e desde que expressamente prevista no edital; 
9.2. aplicar aos responsáveis abaixo relacionados a multa prevista no art. 58, II, da Lei 8.443/1992, c/c o art. 268, II, do Regimento Interno do TCU, fixando- lhes o prazo de 15 dias, a contar das notificações, para que comprovem, perante o Tribunal, o recolhimento das dívidas aos cofres do Tesouro Nacional, atualizadas monetariamente desde a data do presente acórdão até a data dos efetivos recolhimentos, se forem pagas após o vencimento, na forma da legislação em vigor: 
9.2.1. Renata Cerqueira do Nascimento Salvalaio (CPF XXX.469.366-XX) , no montante de R$ 5.000,00;
9.2.2. Eliane Brêda (CPF XXX.217.737-XX) , no valor de R$ 5.000,00; 
9.2.3. Maria da Penha Ramos (CPF XXX.264.487-XX) , no valor de R$ 25.000,00; 
9.2.4. Alexandre Ramos Ricardo (CPF XXX.299.137-XX) , no valor de R$ 5.000,00; e 
9.2.5. Eduardo Vieira Dutra (CPF XXX.856.857-XX) , no valor de R$ 5.000,00; 
9.3. autorizar o desconto das dívidas na remuneração dos servidores, observado o disposto no art. 46 da Lei 8.112/1990; 
9.4. autorizar, desde logo, nos termos do art. 28, II, da Lei 8.443/1992, a cobrança judicial das dívidas, caso não sejam atendidas as notificações e não seja possível o desconto a que se refere o item 9.3 acima; 
9.5. acolher as justificativas apresentadas pela empresa RMA Construções, Reformas e Serviços Ltda. em relação ao cometimento de fraude a licitação; 
9.6. declarar, com fundamento no art. 46 da Lei 8.443/1992, a inidoneidade da empresa Ekos Construtora Ltda. para participar de licitação na Administração Pública Federal, pelo prazo de 2 anos, em razão das seguintes irregularidades: 
9.6.1. utilização de atestado forjado emitido pela empresa Lumam Montagens e Instalações Ltda., sua coirmã, o que a permitiu ser habilitada tecnicamente na Concorrência 01/2011 - HUCAM; 
9.6.2. utilização de atestados emitidos por EletroForte Ltda., Hospital Metropolitano da Serra S/A e Igreja Adventista do Sétimo Dia, na comprovação de sua habilitação técnica em diversas licitações, mas que não tiveram a sua autenticidade devidamente comprovada; 
9.6.3. emissão de atestado, com autenticidade não comprovada, em favor da empresa Lumam Montagens e Instalações Ltda., utilizado por esta última para comprovação de habilitação técnica nas Concorrências 6/2009-UFES e 3/2011-UFES; 
9.7. declarar, com fundamento no art. 46 da Lei 8.443/1992, a inidoneidade da empresa Lumam Montagens e Instalações Ltda. para participar de licitação na Administração Pública Federal, pelo prazo de 1 ano, em razão das seguintes irregularidades: 
9.7.1. emissão de atestado forjado em favor da empresa Ekos Construtora Ltda., a fim de que esta lograsse habilitação técnica na Concorrência nº 01/2011 - HUCAM; 
9.7.2. utilização de atestados fornecidos pela empresa E. R. PAIS Serviços Ltda. (antiga razão social da empresa Ekos Construtora Ltda.) , de autenticidade não comprovada, para fins de habilitação técnica nas Concorrências 6/2009-UFES e 3/2011-UFES; 
9.8. dar ciência à Universidade Federal do Espírito Santo - UFES sobre as seguintes impropriedades detectadas nos presentes autos: 
9.8.1. seleção de itens de serviço, para fins de comprovação da capacidade técnica em licitações realizadas em 2011, que não atenderam simultaneamente aos requisitos de relevância técnica e valor significativo, contrariando o disposto no § 2º do art. 30 da Lei 8.666/1993 e na Súmula/TCU 263; 
9.8.2. proibição do somatório de atestados para o fim de se chegar ao volume de serviço requerido na habilitação técnica das empresas licitantes, defendida pela CPL/PU/UFES em análises empreendidas em diversos processos licitatórios, de que são exemplos os pronunciamentos na Concorrência 5/2011 e na Concorrência 1/2012, o que contraria o disposto nos Acórdãos 1.865/2012, 342/2012, 2.150/2008, 1.636/2007, todos do Plenário, entre outros julgados deste Tribunal, no sentido de que a vedação ao somatório de atestados somente é aceita se estiver tecnicamente fundamentada nos autos do processo licitatório, e desde que expressamente prevista no edital; 
9.8.3. não realização de diligências para apurar a regularidade de atestados apresentados pelas empresas licitantes, sobre os quais pairavam dúvidas acerca da autenticidade e legitimidade, de que são exemplos os apresentados pela Ekos Construtora Ltda. e pela Lumam Montagens e Instalações Ltda., em diversos certames realizados em 2011; 
9.9. constituir processo de representação, de responsabilidade da Secex/ES, com vistas a apurar possíveis irregularidades funcionais por condutas comissivas e/ou omissivas verificadas na CP CEL/HUCAM/UFES-01/2011 (Processo 23068.002036/2011-18) , bem como na CP CPL/PU/UFES-07/2011, tendo em vista que novos elementos foram noticiados na peça 301, extraindo-lhe cópia para juntada ao feito que vier a ser instaurado, dado que os mesmos não fizeram parte da documentação que deu origem aos presentes autos; 
9.10. levantar a chancela de sigilo dos presentes autos, nos termos do art. 236, § 1º, do Regimento Interno deste Tribunal; 
9.11. encaminhar cópia deste acórdão, acompanhado do relatório e do voto que o fundamentam, aos responsáveis, ao denunciante e à UFES; 
9.12. autorizar o arquivamento deste processo após as devidas comunicações.
FUNDAMENTOS DA CONDENAÇÃO
2.	Trata-se de denúncia por meio da qual foram noticiadas supostas irregularidades praticadas no âmbito da Universidade Federal do Espírito Santo - UFES, envolvendo a área de licitações.
2.1.	Após a realização da audiência dos responsáveis, a recorrente Maria da Penha Ramos foi multada em R$ 25.000,00 pelas irregularidades não elididas; e os demais recorrentes, em R$ 5.000,00, na forma do item 9.1 do acórdão, transcrito acima. 
2.2.	No tocante a Eliane Brêda, observa-se desconformidade entre o que constou na parte dispositiva do acórdão (item 9.1.2.1) e as irregularidades apontadas como não elididas, as quais incluem ainda (cf. peça 323, p. 6-7, itens 17.1 e 17.2) : 
	- seleção de itens de serviço, para fins de comprovação de habilitação técnica, que não atenderam aos requisitos expressos no § 2º do art. 30 da Lei 8.666/1993 e na Súmula/TCU 263 (relevâncias técnica e financeira, de forma concomitante) , eis que não evidenciada, em alguns casos, a representatividade financeira;
	- não adoção de critérios uniformes na seleção de itens de serviço para fins de comprovação de habilitação técnica, uma vez que o item relativo ao "fornecimento e aplicação de concreto usinado fck=30 Mpa" não figurou - diferentemente do certame que o antecedeu - como um dos itens demandados, a despeito de sua relevância (representatividade de 7,43%) .
ADMISSIBILIDADE
3.	Os exames preliminares de admissibilidade às peças 364 e 368-370 - acolhidos pelo Relator ad quem em despachos às peças 373 e 374 - concluíram por conhecer dos recursos, suspendendo-se os efeitos dos itens 9.2.1, 9.2.2, 9.2.4, 9.2.5, 9.3 e 9.4 do acórdão recorrido. 
3.1.	No tocante ao exame de admissibilidade do recurso de Maria da Penha Ramos (peça 367) , concluiu-se pelo não conhecimento do recurso, por restar intempestivo e não apresentar fatos novos. 
MÉRITO
4.	Constitui objeto do recurso examinar as seguintes questões:
a) se resta configurada a ausência de responsabilidade de Renata Cerqueira do Nascimento Salvalaio pela elaboração do termo de referência da Concorrência 006/2011 (item 5) ;
b) se a impugnação dos itens que deveriam constar no atestado de capacidade técnico-operacional levou em conta apenas o aspecto financeiro, em detrimento do aspecto técnico (item 6) ; 
c) se o grau de detalhamento dos itens que compunham o atestado de capacidade técnica  restringiu o caráter competitivo dos certames (item 7) ;
d) se os itens escolhidos para comprovação de capacidade técnica tinham representativa financeira e técnica (item 8) 
e) se o fato de não ter participado da comissão de licitação exonera a recorrente Eliane Brêda de responsabilidade (item 9) ;
f) se o recorrente Eduardo Vieira Dutra tem responsabilidade pelas irregularidades verificadas na condução das licitações (item 10) 
g) se o recorrente Alexandre Ramos Ricardo tem responsabilidade pelas irregularidades verificadas na condução das licitações (item 11) 
h) se há desproporcionalidade na multa imposta à recorrente Renata Cerqueira do Nascimento Salvalaio (item 12) ;
i) se há desproporcionalidade na multa imposta à recorrente Maria da Penha Ramos (item 13) .
5. Ausência de responsabilidade pelo termo de referência da Concorrência 006/2011
5.1.  	A recorrente Renata Cerqueira do Nascimento Salvalaio alega não ser responsável pelo termo de referência da Concorrência 06/2011. 
5.2.	Nesse sentido, aduz que a irregularidade assinalada no item 9.1.1.1.1, relativo à Concorrência 06/2011, não pode ser imputada à responsável, uma vez que o termo de referência não foi elaborado ou assinado por ela, como pode ser comprovado pela cópia do termo existente no processo n. 23068.012618/2011-02, referente à Concorrência supracitada. (peça 336, p. 3) 
Análise
5.2.	Em reforço à sua tese de ausência de responsabilidade, a recorrente apresenta o termo de referência à peça 336, p. 15-16, onde não consta assinatura de qualquer responsável pela elaboração do documento. 
5.3.	Trata-se de argumento já aduzido em suas razões de justificativa e assim tratadas na decisão recorrida (peça 327, p. 7) : 
16. A responsável alega, de forma singela, que o Termo de Referência desse certame não foi assinado por ela, que apenas encaminhou a documentação, razão pela qual não pode responder sobre o critério utilizado nesse caso. 
ANÁLISE: 
17. A alegação da responsável conflita com a informação prestada pela UFES, no sentido de que ela teria sido a autora do Termo de Referência da Concorrência 005/2011 [rectius, 006/2011] (peça 242 p. 2) . (g.n.) 
5.3.	Com efeito, à peça 242, p. 2, consta informação prestada pela própria UFES no sentido de que a autora do termo de referência da Concorrência n. 06/2011 foi a ora recorrente. A presunção de veracidade intrínseca ao referido documento não foi infirmada, razão pela qual ele se presta a fundamentar a responsabilidade da recorrente.
5.4.	Ante o exposto, deve-se rejeitar a alegação. 
6. 	Impugnação com base apenas no aspecto financeiro
6.1.  	A recorrente Renata Cerqueira do Nascimento Salvalaio alega que a impugnação dos itens que deveriam constar do atestado de capacidade técnico-operacional levou em consideração apenas o aspecto financeiro, em detrimento do aspecto técnico. Nesse sentido, aduz que:
a) quanto à Concorrência 10/2011, no que cabe à qualificação técnica e financeira, os dois conceitos previstos na Lei 8.666/1993 não permitem definição objetiva e absoluta; (peça 336, p. 3) 
b) sob esse enfoque, parece válido considerar como parcela de maior relevância técnica o conjunto de características e elementos que individualizam e diferenciam o objeto, evidenciando seus pontos mais críticos, de maior dificuldade técnica, bem como apresentam risco mais elevado para sua perfeita execução; (peça 336, p. 3) 
c) a definição da fórmula "valor significativo do objeto" toma em conta a relação estabelecida entre o valor da parcela eleita para comprovação da experiência em vista do valor total do objeto, de modo que é possível que um mesmo objeto apresente diversas parcelas de valor significativo; (peça 336, p. 3) 
d) a legislação não prevê parâmetro para identificar a relevância dos itens; (peça 336, p. 3) 
e) no relatório que acompanha a decisão recorrida, adotou-se como balizador para serviços de valor significativo o limite mínimo de 4% de participação no valor total da obra, conforme prescrito no artigo 2º da Portaria DG J 08/2008 do DNIT, mas a utilização desse parâmetro é arbitrária, tendo em vista que não existe nenhuma obrigação legal no seu emprego; (peça 336, p. 3) 
f) tal critério é utilizado por outro órgão, em outro contexto, na contratação de obras de outro porte e características muito distintas, e não deve ser adotado indiscriminadamente sem justificativa; (peça 336, p. 3-4) 
g) não existe razão para que um item que equivalha a 3,15% do valor global da obra, cuja relevância técnica é indiscutível, não possa ser considerado relevante financeiramente apenas por não atingir o limite mínimo de 4%; (peça 336, p. 4) 
h) entre os 142 itens da planilha de custos da referida concorrência, excluindo-se os dois itens relativos ao gerenciamento da obra e apoio à fiscalização, o item "fornecimento e cravação de estacas de concreto armado pré-moldadas" é o oitavo em relevância financeira e o primeiro em relevância técnica; (peça 336, p. 4) 
i) se avaliarmos o primeiro item em relevância financeira da planilha fornecimento de pastilha cerâmica 5x5cm, verificamos que sua relevância técnica é consideravelmente menor em relação ao item cravação de estacas, cuja inexecução ou má execução importa em risco mais elevado para a Administração; (peça 336, p. 4) 
j) deve haver, nesse sentido, uma ponderação entre a relevância dos itens na definição dos critérios de qualificação técnica; (peça 336, p. 4) 
k) resta claro que o emprego de limite mínimo de 4% não é cabível e desconsidera a especificidade do objeto ao tentar estabelecer uma definição absoluta de valores; (peça 336, p. 4) 
l) a relevância técnica do item ora questionado não pode ser diminuída devido ao fato de que seu valor não ter representado 4% do valor global; (peça 336, p. 4) 
m) a diferença no valor do percentual não é justificativa plausível para desconsiderá-lo como item relevante; (peça 336, p. 4) 
n)  no mesmo sentido, a exigência de comprovação de "fornecimento e instalação de cabo de cobre tempera mole, classe 4, flexível, com capa isolante de pvc antichama para 750V", apesar de em princípio parecer irrelevante financeiramente por representar "apenas" 2,53%, configura-se pertinente se considerarmos que o item é o décimo em relevância financeira entre 142 itens da planilha; (peça 336, p. 4) 
o) a relevância técnica do item é justificada pelas características da edificação que se almejava construir; (peça 336, p. 4) 
p) no caso em questão, identificou-se que era fundamental que as instalações elétricas fossem inseridas no rol de serviços a serem exigidos na qualificação técnica, dadas as características do projeto, porquanto se tratava de um edifício de laboratórios, nos quais a alta carga de incêndio gera risco elevado à segurança da comunidade acadêmica; (peça 336, p. 4) 
q) associado a isso, existem atividades ali desempenhadas que manipulam produtos químicos, e as instalações elétricas bem executadas minimizam o risco de acidentes; (peça 336, p. 4) 
r) como os serviços de elétrica se encontram pulverizados, selecionou-se entre os itens da planilha um dos que tivessem mais relevância técnica e que não restringissem o caráter competitivo do certame desnecessariamente; (peça 336, p. 4-5) 
s) nesse caso, a má execução do item importaria em risco elevado para a Administração e, portanto, sua exigência era necessária. (peça 336, p. 5) 
Análise
6.2.	No relatório que acompanha a decisão recorrida, a irregularidade recebeu o seguinte tratamento (peça 324, p. 7-8) : 
Concorrência 10/2011: nenhum dos itens selecionados estavam incluídos na listagem dos de maior significância econômica no contexto global da obra (p. 2) : 
18. A responsável aponta que foi exigida a comprovação de fornecimento e cravação de estacas e de fornecimento e instalação de cabo de cobre (cópia do termo de referência e da planilha orçamentária em anexo à resposta, p. 29-41) , que representavam, respectivamente, 3,15% (considerando também a mobilização e desmobilização e as emendas) e 2,53% do total da obra (considerando os cabos de cobre das 3 bitolas) , embora os de maior significância financeira da obra fossem a pastilha cerâmica (7,12%) , piso em granilite (6,35%) , rodapé em granito (4,15%) , bancada de granito (5,98%) e pintura com tinta acrílica (3,7%) e que a maior representatividade financeira desses itens era devida ao fato de seu quantitativo ser grande (no caso da pintura e do piso) ou porque tanto seu quantitativo quanto seu preço unitário era elevado, gerando um valor alto, mas sem relevância técnica. 
18.1. Alega, também, que não faz sentido incluir itens no rol de serviços selecionados para fins de comprovação técnica apenas por sua significância financeira, em preterição da relevância técnica, que no caso de uma obra de engenharia é muito mais importante e exige maior responsabilidade. 
18.2. Acrescenta, que o caso em questão se refere a um edifício de laboratórios, no qual a boa execução das instalações elétricas é fundamental para as atividades desenvolvidas, por isso a exigência de comprovação de item de instalação elétrica. Da mesma forma, a etapa de infraestrutura de uma obra está entre as de maior relevância técnica e de maior responsabilidade numa obra de engenharia, por isso a sua inclusão nos itens de habilitação, ao invés de serviços de execução mais comum, como rodapé e pintura acrílica. 
ANÁLISE: 
19. A responsável reconhece a baixa representatividade financeira dos itens selecionados para a comprovação da capacitação das empresas, e, como dito anteriormente, não há qualquer dúvida quanto à exigência de simultaneidade da relevância técnica e valor significativo para esses itens. 
19.1. Compulsando a planilha orçamentária da obra (peça 17 p. 52/67) , verifica-se que o serviço "Fornecimento e cravação de estacas de concreto armado pré-moldadas" representa apenas 3,15% e o conjunto de serviços "Fornecimento e instalação de cabo de cobre tempera mole, classe 4, flexível, com capa isolante de pvc antichama para 750V" representa somente 2,53%, ambos com relação ao preço total estimado, o que confirma, dessa forma, a irregularidade apontada. 
6.3.	Verifica-se que a unidade técnica se prendeu ao aspecto puramente quantitativo para impugnar a escolha promovida, quando a base normativa invocada (Lei 8.666/1993 e Súmula-TCU n. 263) também contempla o aspecto técnico, tal como alegado pela recorrente. 
6.4.	Essa constatação é confirmada na planilha em que se analisou os dados coletados relativos às licitações promovidas pela entidade (peça 162) , onde se observa que a unidade técnica tomou como parâmetro para seus questionamentos e impugnações apenas o grau de representatividade financeira de cada item em comparação ao valor total da obra. Em razão disso, apontou-se como "itens mais relevantes" - e que presumivelmente deveriam constar no atestado de capacidade técnico-operacional do licitante (peça 17, p. 9) -: "pastilha cerâmica", "piso em granilite polido", "bancada em granito", "rodapé em granito", "pintura em tinta acrílica", "luminária fluorescente" e "fôrma chapa de madeira compensada". Além disso, a unidade técnica expressamente adotou, "como balizador para definição dos serviços de valor significativo, o limite mínimo de 4% de participação no valor total da obra, conforme prescrito no artigo 2º da Portaria DG 108/2008, do DNIT" (peça 324, p. 6) , critério que restringiria os itens elegíveis para o mencionado atestado aos quatro primeiros itens listados acima. Contudo, trata-se de itens, em princípio, comuns, que não especificam uma obra, e que, nesse sentido, poderiam ser tomadas como parâmetro para a emissão do referido atestado se se tratasse de uma obra sem particularidades. 
6.5.	Ocorre que o objeto descrito na licitação era a "finalização do edifício de Biologia Animal, Centro de Ciências Humanas e Naturais" (peça 17, p. 6) e, segundo a recorrente, "trata-se de um edifício de laboratórios, nos quais a alta carga de incêndio gera risco elevado à segurança da comunidade acadêmica" e onde "existem atividades ali desempenhadas que manipulam produtos químicos, e as instalações elétricas bem executadas minimizam o risco de acidentes" (peça 336, p. 4) .
6.6.	Assim, a especificidade da obra justificaria uma maior relevância do critério técnico para a escolha dos itens que deveriam constar como parâmetro para o atestado de capacidade técnico-operacional. A própria unidade técnica reconhece que "é necessário que, na comprovação da capacitação das empresas para um determinado serviço, se solicite o que efetivamente o diferencia" (peça 324, p. 18, item 44.1) . 
6.7.	Nesse sentido, já em suas alegações de defesa a ora Recorrente alegou que "não faz sentido incluir itens no rol de serviços selecionados para fins de comprovação técnica apenas por sua significância financeira, em preterição da relevância técnica, que no caso de uma obra de engenharia é muito mais importante e exige maior responsabilidade" (peça 324, p. 8) . Em sede recursal, alega que "o item 'fornecimento e cravação de estacas de concreto armado pré-moldadas' é o 8º (oitavo) em relevância financeira e o 1º (primeiro) em relevância técnica" e que, no tocante ao item "pastilha cerâmica", "sua relevância técnica é consideravelmente menor em relação ao item cravação de estacas, cuja inexecução ou má execução importa em risco mais elevado para a Administração". Trata-se de alegações perfeitamente verossímeis, dada a especificidade da obra em questão. 
6.8.	Ante o exposto, conclui-se que a impugnação dos itens escolhidos para emissão do atestado de capacidade técnico-operacional ressente-se de uma melhor avaliação quanto ao aspecto técnico, tendo-se prendido tão somente ao aspecto financeiro. Em razão disso, e em vista das alegações expendidas pela recorrente, propõe-se acolher as alegações neste ponto. 
7. 	Ausência de restrição à competitividade em decorrência do detalhamento dos itens do atestado de capacidade técnica
7.1.  	A recorrente Renata Cerqueira do Nascimento Salvalaio alega que o grau de detalhamento dos itens que compunham o atestado de capacidade técnica não restringiu o caráter competitivo dos certames. Nesse sentido, aduz que: 
a) na ocasião da elaboração dos termos de referência, o procedimento usual na especificação dos serviços a serem comprovados era repetir o texto tal e qual constava na planilha orçamentária, sem alterações; (peça 336, p. 5) 
b) atualmente as exigências de comprovações de execução de serviços não incluem seu detalhamento, pois o entendimento é de que, na maioria dos casos, ele não é de fato relevante; (peça 336, p. 5) 
c) ocorre, no entanto, que não há comprovação nos autos de que a descrição dos itens selecionados tenha efetivamente restringido o caráter competitivo de nenhum dos certames analisados; (peça 336, p. 5) 
d) considerando que nenhuma empresa se manifestou contrariamente à especificação dos serviços, e que durante a fase de análise de documentação também não houve questionamento nesse sentido ou pedido de recurso, trata-se apenas de uma suposição; (peça 336, p. 5) 
e) os itens selecionados, ainda que detalhados, são necessários e fundamentais para comprovar a aptidão da empresa na execução dos serviços, demonstrando a capacidade das mesmas no domínio da execução dos serviços de maior relevância financeira e técnica, garantindo uma contratação nas condições desejadas pela Administração; (peça 336, p. 5) 
f) sendo assim, não há como afirmar que o detalhamento das especificações tenha impedido que a contratação fosse vantajosa para a Administração ou que tenha sido efetivamente restritiva. (peça 336, p. 5-6) 
Análise
7.2.	Num primeiro momento, a recorrente reconhece a irregularidade, aduzindo que o detalhamento das "exigências de comprovações de execução de serviços (...) não é de fato relevante", para em seguida alegar que "não há comprovação nos autos de que a descrição dos itens selecionados tenha efetivamente restringido o caráter competitivo de nenhum dos certames analisados, pelo fato de não ter havido qualquer questionamento ou impugnação por parte das empresas licitantes"; e ao final afirmar que, no caso concreto, "os itens selecionados, ainda que detalhados, são necessários e fundamentais para comprovar a aptidão da empresa na execução dos serviço" (peça 336, p. 5) .
7.3.	No relatório que acompanha a decisão recorrida, as alegações da recorrente mereceram a seguinte análise (peça 324, p. 18) :
44. Praticamente todas as licitações realizadas em 2011 pela UFES, tratadas nestes autos, apresentam exigências de capacitação extremamente detalhadas, para itens de serviço específicos, não se atendo ao principal das exigências, que é a demonstração da capacidade das empresas no domínio da técnica de execução dos serviços de maior relevância financeira e técnica de uma dada obra. 
44.1. É necessário que, na comprovação da capacitação das empresas para um determinado serviço, se solicite o que efetivamente o diferencia. Por exemplo, em diversas obras licitadas em 2011 pela UFES foi especificado o serviço "Fornecimento e aplicação de concreto usinado bombeado fck= 30MPa" e ele foi transcrito exatamente desta forma para os itens de habilitação técnica. 
44.1.1. Para esse serviço, a especificação da resistência não tem a menor importância, até porque os concretos usinados são, via de regra, adquiridos de terceiros, que possuem usinas montados e produzem em escala. Até por isso, a especificação de usinado também não é relevante. 
44.1.2. Nesse caso, o que realmente importa é a empresa demonstrar sua capacidade e experiência na execução de concretos bombeados, um material que deve ter trabalhabilidade mais elevada (maior fluidez) , ser aplicado de forma contínua, utilizando caminhões betoneira para abastecer a obra e bombas de concreto para transportar o material através de tubulações até o local da aplicação. 
44.2. No caso das estacas pré-moldadas de concreto, a especificação do serviço a ser comprovado na habilitação técnica também foi feita de forma muito detalhada nas licitações realizadas em 2011 pela UFES, tratadas nestes autos. Em algumas delas, cujas planilhas previam diversos diâmetros de estaca, especificou-se o maior ou o intermediário, ao passo que uma empresa que tivesse comprovado experiência na execução de estacas de menor diâmetro já demonstraria estar apta a executar o serviço. 
44.3. A exigência de comprovação do serviço "Fornecimento, execução ou instalação de estrutura metálica para cobertura, incluindo fornecimento e instalação" na habilitação também é exagerada, principalmente por especificar a cobertura. Ou seja, uma empresa que tenha expertise na execução de obras com utilização de estruturas metálicas, mas que nunca tenha aplicado este tipo de material na cobertura não deveria ser habilitada, o que é, assim como nos casos tratados nos itens anteriores, uma evidente restrição ao caráter competitivo dos certames. 
44.4. Assim, considera-se que as especificações dos serviços escolhidos para a comprovação da habilitação técnica das empresas na grande maioria dos certames realizados em 2011 pela UFES, tratados nestes autos, cuja responsável pela elaboração do Termo de Referência foi a Sra. Renata Cerqueira do Nascimento Salvalaio, são extremamente detalhadas e acabaram por restringir indevidamente o caráter competitivo dos certames, afrontando o disposto no inciso I, § 2º, do art. 3º, da Lei 8.666/1993. 
44.5. Por fim, vale registrar que a fixação de quantitativos mínimos a serem comprovados, de modo absoluto, sem uma correlação com um período de tempo máximo para execução, condizente com o esperado para a obra que se está licitando, compromete o sentido da aferição, ainda mais quando a interpretação corrente da CPL é no sentido de que os atestados não podem ser somados (peça 100 p. 1/4) , isso porque uma empresa pode realizar obras simultâneas e executar a quantidade exigida em obras distintas, no mesmo período de tempo. O que interessa, nesse caso, é que se demonstre a capacidade de produção da empresa. 
7.4.	As alegações da recorrente não elidem ou justificam as considerações aduzidas pela unidade técnica. 
7.5.	Além disso, o dispositivo apontado como violado, artigo 37, inciso XXI, da Constituição Federal, somente admite "exigências de qualificação técnica e econômica indispensáveis à garantia do cumprimento das obrigações". E no âmbito deste Tribunal entende-se que "os atestados de capacitação técnica, assim como todo e qualquer documento relativo à habilitação, devem ser relativos à licitante e não ao produto que ela está ofertando. O detalhamento das características do objeto a ser contratado deve ser feito no projeto básico ou no termo de referência" (Acórdão 1443/2015-TCU-Plenário, relator: ministro Vital do Rêgo) .
7.6.	No caso vertente, o elevado e desnecessário grau de detalhamento dos itens que deviam compor o atestado de qualificação técnica dos licitantes - conforme reconhecido pela própria recorrente -, caracteriza a irregularidade, que se configura como grave infração à norma legal, para efeito da apenação da recorrente com a multa prevista no artigo 58, inciso II, da Lei 8.443/1992. Assim, ao contrário do que alega a recorrente, para a apenação da responsável, não é necessária a comprovação de efetivo cerceamento de competição, muito embora seja presumível que o número de interessados em determinado certame decresça com o maior detalhamento dos itens que devem compor o atestado de qualificação técnica. 
7.7.	Ante o exposto, deve-se rejeitar a alegação. 
8. 	Ausência de representatividade financeira dos itens escolhidos para comprovação de capacidade técnica
8.1.  	A recorrente Eliane Brêda alega que os itens escolhidos para compor o atestado de capacidade técnica foram escolhidos entre os itens de maior relevância técnica e financeira dentre os grupos de itens. Nesse sentido, aduz que:
a) a escolha dos itens de considerada relevância técnica e financeira foi estabelecida a partir da curva ABC de serviços, onde os itens de estruturas (item 2 da planilha) , revestimentos de pisos, paredes e forros (item 12 da planilha) e cobertura (item 6 da planilha) são os que apresentam maior representatividade, conforme apresentado em suas razões de justificativa (peça 286) ; (peça 347, p. 2-3) 
b) a forma como as exigências de comprovação da capacidade técnica foram dispostas no termo de referência partiu de uma prática de transcrever para o mesmo a descrição do serviço; (peça 347, p. 3) 
c)  disso decorre o fato de ter sido colocado no termo de referência a execução de estacas de 18cm e estrutura metálica para cobertura, uma vez que as estacas de 18cm eram as que apresentavam maior representação financeira no item de estrutura de fundação e a estrutura metálica existente no projeto constituía-se de terças e perfis para uso exclusivo na cobertura da cantina; (peça 347, p. 3) 
d) quanto à escolha do item de execução de piso granilite constar no termo de referência como exigência para comprovação de capacidade técnica, a mesma se deu pelo fato de o item integrar a etapa revestimento de pisos, paredes e forros (item 12 da planilha) , que representa a segunda etapa de maior relevância na planilha, segundo a curva ABC de serviços; (peça 347, p. 3) 
e) nesta etapa, de representação financeira relevante, o item de piso em granilite ocupa o segundo lugar, em valor, após o item de cerâmica; (peça 347, p. 3) 
f) optamos por escolher o item de piso em granilite, com parcela de relevância inferior à do piso cerâmico, por entender que do ponto de vista técnico, a execução de um piso em granilite carece de maior acompanhamento técnico do que o assentamento de um piso cerâmico dado as suas particularidades de execução, envolvendo não apenas condições de alinhamento, mas escolha dos agregados de alta resistência, traço dos componentes e nivelamento. (peça 347, p. 3) 
Análise
8.2.	A recorrente essencialmente reproduz o que já aduzido em suas razões de justificativa (peça 286) , isto é, que os itens escolhidos para comprovação da capacidade técnica (piso em granilite, estacas de 18cm e estrutura metálica para cobertura) foram selecionados entre os grupos de maior relevância ("revestimentos de pisos, paredes e forros", "estruturas" e "cobertura", respectivamente) . 
8.3.	Tal alegação já foi rejeitada pela unidade técnica, cujo entendimento é de que "os itens de serviço selecionados para a comprovação da capacidade técnica das empresas e de seus profissionais, e não o grupo ao qual pertencem, [é que deverão] atender simultaneamente aos requisitos de relevância técnica e de valor significativo", de modo que "alegar que os serviços selecionados por relevância técnica pertencem a grupos de serviço financeiramente relevantes não é suficiente para sanear a irregularidade apontada", pois "é necessário que o serviço, por si só, tenha relevância técnica e significância financeira" (peça 324, p. 21, itens 49 e 49.1) . 
8.4.	A unidade técnica então concluiu que "a estrutura metálica tem realmente valor significativo, além de ter relevância técnica, enquanto o piso em granilite pode até ter relevância técnica, mas é pouco significativo sob o ponto de vista financeiro, caracterizando, portanto, a restrição ao caráter competitivo do certame" (ibidem, item 49.2) .
8.5. 	Contudo, tal como já registrado nesta instrução, a unidade técnica deu prevalência absoluta ao aspecto financeiro em detrimento do aspecto técnico, muito embora ambos devessem ser considerados na escolha dos itens selecionados para a comprovação da capacidade técnica das empresas. No caso vertente, a unidade técnica expressamente reconheceu a relevância técnica do item "piso granilite", cuja representatividade financeira era de 2,53%. A unidade técnica apontou que dois outros itens da planilha de custos tinham representatividade maior: "impermeabilização com manta asfáltica" e "cerâmica forma slim branco", ambos com representativa aproximada de 3,1%. Entretanto, não está demonstrado se tais itens teriam relevância técnica superior ao item "piso granilite", ao ponto de se sobreporem a este como item selecionado para comprovação da capacidade técnica dos licitantes. 
8.6.	Reafirme-se que na decisão recorrida deu-se prevalência absoluta ao aspecto financeiro, quando tanto o artigo 30, § 2º, da Lei 8.666/1993, quanto a Súmula-TCU n. 263 também contemplam o aspecto técnica para a seleção dos itens constantes do atestado de capacidade técnica. 
8.7.	Ante o exposto, deve-se acolher a alegação. 
9. 	Ausência de responsabilidade pela licitação
9.1.  	A recorrente Eliane Brêda alega que não optou, como item para comprovação da capacidade técnica, pelo item "concreto usinado" e que não participou da comissão de licitação. Nesse sentido, aduz que: 
a) ao contrário do consignado no relatório que acompanha a decisão recorrida, a recorrente não optou pela exigência de capacitação técnica para os serviços de concreto usinado bombeado, por se tratar de um serviço necessariamente contratado de terceiros, tendo em vista o porte da obra não justificar a instalação de uma usina de concretagem pela própria empresa executante do serviço; (peça 347, p. 4) 
b) a recorrente não participou da comissão de licitação que avaliou as propostas da Concorrência n. 07/2011, não acompanhou o processo de abertura das propostas e não foi consultada sobre a validação de nenhum dos atestados apresentados pelas licitantes, não tendo recebido consulta ou emitido parecer sobre os atestados apresentados pelas licitantes, principalmente no que concerne à avaliação sobre o critério de similaridade que pudesse validar ou não os atestados apresentados; (peça 347, p. 4-5) 
c) entre a publicação do edital até a abertura do certame, não chegou à recorrente nenhuma consulta de empresas interessadas em participar da licitação sobre a possibilidade de apresentação de atestados técnicos que garantissem a experiência da empresa na execução de estacas pré-moldadas em concreto, independente do diâmetro das mesmas, e/ou na execução de estrutura metálica, seja ela destinada a elementos de cobertura ou não. (peça 347, p. 5) 
	Análise
9.2.	No tocante ao item "serviço de concreto usinado", a recorrente alega que não optou pela exigência de capacitação técnica para este item. Ocorre que a irregularidade diz respeito precisamente à não exigência desse serviço na Concorrência 07/2011, quando ele foi exigido na Concorrência 006/2011 (cf. peça 162, p. 1) , daí a imputação de "não adoção de critérios uniformes na seleção de itens de serviço para fins de comprovação de habilitação técnica". 
9.3.	Em relação às alegações de que não participou da condução do certame licitatório, resta assinalar que não foi imputada à recorrente qualquer irregularidade neste sentido, nem foi ela responsabilizada na qualidade de integrante da comissão de licitação, mas sim "na qualidade de autora do Termo de Referência da Concorrência n. 07/2011" (peça 324, p. 20, item "V") . 
9.4.	Ante o exposto, deve-se rejeitar a alegação. 
10. 	Ausência de responsabilidade
10.1.  	O recorrente Eduardo Vieira Dutra alega que, embora formalmente designado como membro da comissão de licitação, não participou efetivamente dos certames (item 10) ;
a) na decisão recorrida e nas justificativas apresentadas pela então presidente da CPL, fica claro que apenas ela é que respondia pela realização das sessões e pela análise da documentação das empresas; (peça 343, p. 4) 
b) o direito à participação efetiva dos demais membros da CPL (entre os quais o recorrente) nos certames era cerceado, não sendo nem mesmo possível emitir opiniões ou julgamentos; (peça 343, p. 4) 
c) embora no relatório que acompanha a decisão recorrida a atribuição de culpa e aplicação de penalidade tenham se fundamentado na possibilidade de o recorrente registrar sua discordância e reportar aos superiores, nas suas razões de justificativa o recorrente demonstrou ter consciência disso e que foi impedido de assim proceder e documentar; (peça 343, p. 5) 
d) as alegações do recorrente deixam claro que não houve atuação deficitária, mas impossibilidade de atuação; (peça 343, p. 7) 
e) sua atuação foi impedida, sendo excluída a possibilidade de participar realmente das sessões, tornando impossível qualquer tipo de análise e julgamento da documentação de habilitação das empresas licitantes; (peça 343, p. 7) 
f) aspectos tratados nas justificativas apresentadas e nas análises do relator são ignorados ao se imputar culpabilidade; (peça 343, p. 7) 
g) o recorrente estava impedido de registrar seu desacordo com os procedimentos e as decisões da CPL; (peça 343, p. 8) 
h) o recorrente tomou a iniciativa de reportar os desacordos com os procedimentos e as decisões aos superiores, mas estes sabiam e achavam normais as condutas reportadas; (peça 343, p. 8) 
i) os superiores, principalmente o prefeito universitário à época, foram diversas vezes informados que as formas de condução das licitações não estavam corretas, e que tais fatos traziam um grande risco para os servidores envolvidos e para a própria instituição, porém os mesmos não se preocupavam com tais fatos, delegando total autonomia à presidente da CPL e gerente do setor, de forma que se negavam a assinar qualquer documento que formalizasse tais comunicações; (peça 343, p. 8-9) 
j) assim, diversas tentativas de registrar em ata e reportar os procedimentos da presidente da CPL foram realizadas, com a consciência que deveriam ser registrados os desacordos com tais posicionamentos; contudo, os próprios servidores que tinham seus atos contestados eram os que impediam tais registros, por serem superiores hierarquicamente; (peça 343, p. 9) 
k) durante todas as justificativas apresentadas, foi demonstrado o impedimento em participar efetivamente dos certames em pauta, tendo sido todas as análises concentradas na figura da Presidente da CPL à época, o que também se pode extrair das justificativas apresentadas pela mesma; (peça 343, p. 9) 
l) em relação à aplicação da multa, o recorrente alega que, como não há dano ao erário, não seria possível estabelecer de forma clara e objetiva o valor da multa. (peça 343, p. 10) 
	Análise
10.2.	As razões de justificativa encaminhadas pelo recorrente mereceram a seguinte análise da unidade técnica (peça 324, p. 36) :
93. Da mesma forma que para o responsável anterior, merecem destaque as acusações do responsável, também membro da CPL, à Sra. Maria da Penha Ramos, na qualidade de presidente da CPL/PU/UFES, principalmente as seguintes: 
a) coerção aos membros da CPL que estavam em estágio probatório, recém admitidos, por concurso, no cargo de Administrador, alijando-os dos processos decisórios e do próprio desenvolvimento dos certames; 
b) análise superficial da documentação apresentada pelas licitantes e não realização de diligências para comprovar a veracidade dos atestados e documentos; 
c) na maioria das vezes, as sessões presenciais eram conduzidas exclusivamente pela presidente da CPL e que ele era obrigado a assinar atas e decisões das quais efetivamente não participou; 
d) além de conduzir sozinha as sessões presenciais, não examinava ou examinava superficialmente os documentos das licitantes, não dava vista dos mesmos aos demais membros da CPL e, em alguns casos, constituía comissão composta por licitantes para examinar a documentação apresentada pelos próprios licitantes. 
93.1. As duas primeiras acusações já foram examinadas anteriormente. A condução das sessões presenciais pela presidente da CPL, sem a participação dos demais membros, é um procedimento temerário, que, aliado à coerção dos demais membros e à análise superficial da documentação dos licitantes, depõe contra a integridade dos atos da presidente CPL, ainda mais quando se noticia que ela obrigava os demais membros a assinar as atas e decisões sem que eles efetivamente houvessem participado do desenvolvimento do certame, dando, assim, ares de normalidade aos certames. 
93.2. Além de tudo isso, acusa-se a presidente de constituir comissões compostas por alguns licitantes, para examinar, de forma detalhada, a documentação de habilitação de todas as concorrentes, delegando, assim, uma competência exclusiva da CPL, conforme comprova as atas das Concorrências 06/2011 e 13/2011 (peça 103 p.1 e peça 133 p.1, respectivamente) . É importante registrar, que as licitantes devem ter acesso à toda documentação apresentada pelas concorrentes, devendo, inclusive, rubricá-las, e podendo questioná-las se assim o desejar, mas jamais poderão exercer a função dos membros da CPL. 
93.3. No que tange à exclusão de culpabilidade almejada pelo responsável, embora estejam presentes atenuantes para a sua atuação deficitária, entende-se que ele também deve ser apenado pelas irregularidades detectadas nos certames em tela, até porque, caso estivesse em desacordo com os procedimentos e decisões da CPL, deveria registrá-los e reportá-los aos seus superiores. (g.n.) 
10.3.	Muito embora as circunstâncias que envolveram a atuação dos demais agentes da comissão de licitação tenham sido tratadas como meras atenuantes, constituíram na verdade excludentes de culpabilidade, na medida em que a própria unidade técnica reconhece que houve "coação dos demais membros". Com efeito, "no caso de coação moral irresistível, o coagido pratica, geralmente, um fato típico e antijurídico", mas "o injusto penal por ele cometido é que não lhe poderá ser imputado, pois, em virtude da coação a que foi submetido, não se lhe podia exigir uma conduta conforme o direito" (Rogério Greco, "Curso de Direito Penal - parte geral", 17ª edição, p. 467) .
10.4.	No caso vertente, embora as graves acusações feitas pelos demais membros da comissão de licitação refugissem ao escopo da fiscalização levada a cabo por este Tribunal e por isso não tenham sido objeto de contraditório no âmbito deste processo, o contexto fático deduzido dos elementos dos autos é suficiente para eximir de responsabilidade os demais membros da comissão de licitação, tendo-se registrado que a Presidente da CPL "obrigava os demais membros a assinar as atas e decisões sem que eles efetivamente tivessem participado do desenvolvimento do certame, dando, assim, ares de normalidade aos certames". Essa precedência da então chefe da comissão de licitação - Maria da Penha Ramos - foi implicitamente reconhecida por este Tribunal, ao apená-la com multa de valor cinco vezes maior à dos demais membros.
10.5.	Ademais, deve-se ter em conta que não se trata de procedimentos licitatórios em que se buscava a lisura e em que as irregularidades se deram por desatenção, despreparo ou mesmo desídia dos responsáveis pela condução dos certames. O contexto fático revelado pelos procedimentos fiscalizatórios deste Tribunal e pelas incisivas manifestações dos integrantes da comissão de licitação - com graves acusações aos escalões superiores - revelam tratar-se de procedimentos voltados para o cometimento de irregularidades e o favorecimento de determinadas empresas, notadamente aquelas apenadas por este Tribunal. O próprio fato de os dois membros da Comissão de Licitação estarem em estágio probatório parece não ter sido fato aleatório, mas circunstância utilizada para mantê-los afastados das decisões da comissão e fragilizá-los quanto à possibilidade de relatar as irregularidades presenciadas. 
10.6.	Não obstante essas circunstâncias, no voto condutor da decisão, registrou-se (peça 323, p. 10) :
25. Não obstante reconhecer que todos esses alegados - mas não comprovados - constrangimentos sofridos pelos membros da CPL podem ter afetado o desempenho na execução de suas atribuições, não há como deixar de considerá-los solidariamente responsáveis, nos termos do § 3º do art. 51 da Lei 8.666/1993, por toda sorte de irregularidades praticadas pela CPL/PU/UFES. Como bem assinala a unidade técnica, caso os responsáveis estivessem "em desacordo com os procedimentos e decisões da CPL", deveriam "registrá-los nas atas de julgamento, conforme a previsão do § 3º do art. 51 da Lei 8.666/1993, e/ou reportá-los aos seus superiores". 
26. Por seu turno, há de se reconhecer a pouca experiência dos membros da comissão de licitação, quando comparada a da presidente, tendo em vista que ainda se encontravam em estágio probatório quando assumiram a função, razão pela qual levarei em conta tal fato na dosimetria da multa a ser aplicada aos Srs. Alexandre Ramos Ricardo e Eduardo Vieira Dutra. (g.n.) 
10.7.	No tocante à comprovação dos constrangimentos sofridos pelos demais membros da comissão de licitação, difícil imaginar como isso poderia ser feito de forma documental, conforme prescreve o Regimento Interno deste Tribunal ("Art. 162. As provas que a parte quiser produzir perante o Tribunal devem sempre ser apresentadas de forma documental, mesmo as declarações pessoais de terceiros.") . 
10.8. 	E quanto ao entendimento segundo o qual os demais membros teriam a opção de registrar eventuais discordâncias em atas e comunicar irregularidades aos superiores, assiste razão ao recorrente quando aduz que "aspectos tratados nas justificativas apresentadas e nas análises do relator são ignorados ao se imputar culpabilidade" (peça 343, p. 7) , porquanto tal entendimento desconsidera por completo as alegações dos recorrentes, entre as quais a de que a então presidente da comissão de licitação negava aos recorrentes efetiva participação nos certames, bem como de que houve a comunicação às autoridades superior a respeito das irregularidades presenciadas. Tais alegações constam de sua defesa e foram assim sintetizadas no relatório que acompanha a decisão recorrida (peça 324, p. 33) :
80.5. Os maiores atritos e discordâncias com a gerente do setor se deram nas primeiras licitações presenciais promovidas pela PU/UFES, visto que, para sua surpresa e indignação, a comissão de licitação não se reunia para a realização das sessões presenciais, ficando a condução das mesmas, em sua grande maioria, por conta exclusiva da gerente do setor e presidente da CPL. Mesmo com pouca experiência na área, mas muito atento aos ditames legais, tinha consciência da gravidade de tal conduta, porém os demais servidores da PU/UFES que tinham conhecimento de tais fatos achavam aquilo normal, e qualquer questionamento seu era desencorajado ou visto com reprovação. 
80.6. Quando questionou pela primeira vez a Sra. Maria da Penha Ramos sobre as responsabilidades em que incorria ao assinar uma ata sobre atos que não acompanhou, julgamentos que não fez e tantos outros posicionamentos tidos na condução de uma sessão de licitação, a posição da mesma sempre foi ríspida e ameaçadora, com afirmações do tipo: "Você quer saber mais do que eu?", "Quem é a gerente aqui?" ou "Não quero questionamentos sobre as licitações que eu faço". 
80.7. Por estar muito preocupado sobre as responsabilizações que poderiam lhes ser imputadas, e pelos conhecimentos que vinha acumulando, e já após ter assinado algumas atas, de sessões das quais não tinha nenhuma informação, afirmou à Sra. Maria da Penha Ramos que não assinaria nada sem participar efetivamente das sessões, momento em que a mesma, em tom ameaçador, disse que ele se encontrava em estágio probatório, e que não deveria questionar seus atos, visto que já tinha muitos anos "de UFES", e não aceitava comportamentos questionadores como o dele. 
80.8. Tais fatos se repetiram em praticamente todas as licitações presenciais dos anos de 2011 e 2012 e que em alguns poucos momentos em que esteve presente à mesa de algumas sessões, tinha apenas a incumbência de redigir a ata da sessão, sendo que em uma delas, em que viu que a documentação era analisada superficialmente, disse à presidente da mesa, e responsável pela gerência, Sra. Maria da Penha Ramos, que precisava ter vistas da documentação apresentada pelos licitantes, e que, caso discordasse das decisões tomadas por ela, tal fato deveria constar em ata, conforme a previsão do § 3º do art. 51 da Lei 8.666/1993, que diz que os membros das Comissões de licitação responderão solidariamente por todos os atos praticados pela Comissão, salvo se posição individual divergente estiver devidamente fundamentada e registrada em ata lavrada na reunião em que tiver sido tomada a decisão , e mais uma vez foi ameaçado com insinuações em relação ao seu estágio probatório. 
10.9.	Assim, do contexto fático configurado nos autos, conclui-se pela existência de excludente de culpabilidade por inexigibilidade de conduta diversa, na modalidade coação moral irresistível. Além disso, há elementos que denotam que os demais membros da comissão de licitação não se quedaram inertes, mas levaram as irregularidades ao conhecimento dos superiores, o que também afasta eventual entendimento de que teriam eles compactuado com as irregularidades por eles identificadas. 
10.10.	Ante o exposto, deve-se acolher a alegação, suprimindo-se a multa imputada ao recorrente.
11. 	Ausência de responsabilidade
11.1.  	O recorrente Alexandre Ramos Ricardo alega não ter responsabilidade pelas irregularidades verificadas e que adotou as providências pertinentes. Nesse sentido, aduz que:
a) a falta de experiência em licitações foi um dos motivos que levou o recorrente a desconfiar, mas não se impor, contra as decisões da presidente da comissão de licitação e do corpo técnico da Prefeitura Universitária; (peça 346, p. 3) 
b) quando da realização da denúncia, seu conhecimento já estava ampliado em relação à época da realização das licitações; (peça 346, p. 3) 
c) embora a portaria com sua decisão como membro da comissão de licitação seja de março de 2011, somente começou a participar de processos licitatórios de obras no fim daquele ano; (peça 346, p. 3) 
d) a boa-fé imputada às autoridades competentes da UFES terminou quando da notícia que a empresa Ekos estava realizando a obra da cantina, obra realizada com apresentação de atestados falsos; (peça 346, p. 3) 
e) por não encontrar respaldo em nenhuma autoridade competente, e também por não confiar nelas, tomei a decisão de denunciar os fatos; (peça 346, p. 3) 
f) inferir que agi de modo irregular por não ter discordado em ata é simplificar um assunto complexo que não envolve apenas a letra seca de uma lei, mas aborda aspectos psicológicos e de gestão organizacional como Psicologia Organizacional, Cultura e Clima Organizacional e Poder nas Organizações; (peça 346, p. 3) 
g) houve assédio moral, sendo que este Tribunal deveria ter promovido chamamento de testemunhas, acareação e outros meios necessários para apurar a ocorrência de tal fato; (peça 346, p. 3) 
h) o imbróglio envolvendo a empresa Ekos e Lumam e as licitações caracterizaram perseguição administrativa; (peça 346, p. 3) 
i) limitar a decisão à simples expressão "não discordou é devedor" é exigir dos servidores honestos que sejam verdadeiros "super-homens", capazes de lutar sozinhos contra estruturas nocivas construídas há anos; (peça 346, p. 4) 
j) nas entrelinhas está a exigência de que os servidores em estágio probatório devam ser os salvadores da nação, devam colocar "a cara a tapa" e suportar todo tipo de humilhação, desprezo e despreparo dessas estruturas, mesmo sem amparo adequado dos órgãos de controle externo; (peça 346, p. 4) 
k) traduz a decisão da seguinte forma: "Não denuncie, discorde na ata"; (peça 346, p. 4) 
l) desconstruir minha argumentação é diminuir sobremaneira o poder da denúncia como ferramenta de participação do cidadão no controle social, principalmente se emanada de servidor público; (peça 346, p. 4) 
m) um verdadeiro desencorajamento para servidores que, envoltos pela corrupção, mas não participantes dela, se sentirão acuados em representar; (peça 346, p. 4) 
n) a matéria tratada na minha representação impôs à UFES um confronto da maneira que a UFES realiza suas licitações; (peça 346, p. 4) 
o) não foi o controle interno, CGU, não foi a Auditoria Interna da UFES, nem mesmo o TCU; mas um simples servidor público em estágio probatório que se expôs, preferiu não "deixar pra lá", levou até o fim, mesmo sabendo que poderia ser prejudicado; (peça 346, p. 4) 
p) após isso, deixar de assumir chefias sob indicações, fui preterido em comissões, passei mais de um ano realizando tarefas inócuas, estou estereotipado, mas entendo que não deixei de cumprir o meu papel. (peça 346, p. 5) 
Análise
11.2.	A situação jurídica deste recorrente é essencialmente a mesma do recorrente anterior - ambos então membros da comissão de licitação -, com a circunstância adicional de ser este recorrente o autor da denúncia que deu origem ao acórdão condenatório ora recorrido. Sua condição de denunciante é por ele mesmo revelada em suas alegações recursais e, ademais, parece não ser segredo também na instituição em que trabalha, em vista das alegadas retaliações a que vem sendo submetido. 
11.3.	Assim, valem para esse recorrente as mesmas considerações aduzidas relativamente ao recorrente anterior, no sentido de restar configurado excludente de culpabilidade devido à coação moral irresistível.
11.4.	Além disso, milita em favor do recorrente suas razões de justificativa anteriormente apresentadas, que formam o contexto em que se deu sua atuação, tanto como membro da comissão de licitação, quanto de denunciante, servindo de elemento de convicção da ausência de sua responsabilidade nas irregularidades (peça 324, p. 29-31) :
74.2. A CPL/PU/UFES era sempre composta por servidores inexperientes, em estágio probatório, com quase nenhuma capacitação para realizarem licitações que envolvessem matéria de alta complexidade, subjugados a uma presidente, Maria da Penha Ramos, inflexível e convencida de ser a maior conhecedora sobre o assunto licitação na instituição, o que teria contribuído para a perpetuação das falhas cometidas e para a ingerência das licitantes junto à Comissão. 
74.3. Nesse contexto de inflexibilidade, a condição de estar em estágio probatório fragilizava em muito as opiniões, ações e posicionamento dos outros membros da Comissão. Estes eram lembrados constantemente, pela Presidente da CPL/PU/UFES, da condição de estarem em Estágio Probatório e ainda que os desempenhos dos mesmos seriam analisados por ela na Avaliação do Estágio Probatório. 
74.4. Um círculo vicioso foi implantado na CPL/PU/UFES, haja vista que a composição sempre se dava com uma Presidente "superespecialista" e com longo tempo de serviço público, suficiente até para se aposentar, e, em contrapartida, com os demais membros em estágio probatório, sem experiência, treinamento adequado, muitas vezes buscando conhecimento e estudando sobre o assunto em meio à realização de inúmeros procedimentos licitatórios e pregões, e, principalmente, sem voz nas decisões no âmbito da comissão. 
74.5. No ano de 2011, foi responsável por realizar, paralelamente aos procedimentos da CPL/PU/UFES, dezenas de pregões e licitações em comissões especiais. 
74.6. Os membros da comissão, com exceção da presidente, em desrespeito ao princípio da segregação de funções, além de receber, examinar e julgar todos os documentos e procedimentos relativos ao cadastramento de licitantes, à habilitação e ao julgamento das licitações e pregões, ainda eram responsáveis por confeccionar todos os editais, publicar e acompanhar todos os atos relativos a pedido de esclarecimento e impugnações. 
74.7. Estaria sofrendo retaliações, por suspeitarem ser ele o autor da denúncia. 
74.8. A sua conduta, de nunca privilegiar ou de se omitir em falhas, omissões e fraudes de empresas, teve como contrapartida o assédio moral, principalmente por parte da Presidente da CPL/PU/UFES. 
74.9. Tanto ele como o Sr. Eduardo Vieira Dutra, na qualidade de membros da CPL/UFES, sempre questionaram o procedimento usual de não suspender as sessões, para uma análise mais aprofundada da documentação apresentada pelas licitantes, e de não se realizarem diligências para comprovar a veracidade dos atestados e documentos, encontrando sempre resistência por parte da Sra. Maria da Penha Ramos, que, também, sempre cerceou o acesso dos membros da comissão ao Procurador Geral da UFES. 
75. A respeito das ocorrências relacionadas ao procedimento CEL HUCAM 01/2011, no qual era presidente da comissão de licitação, informou que: 
75.1. A Presidente da CPL/UFES acompanhou e supervisionou todo o procedimento da CEL HUCAM 01/2011. 
75.2. Após adjudicado o procedimento, entrou de férias, e na volta foi informado pela referida presidente da descoberta de fraude no certame. 
75.3. Diante disso, a CEL HUCAM, da qual era presidente, formalizou, por conta própria, a anulação do procedimento, tendo o cuidado de sugerir às autoridades superiores as penalidades que deveriam ser aplicadas. 
75.4. Enquanto as autoridades competentes não decidiam sobre as punições a serem aplicadas às empresas Luman e Ekos, outros processos licitatórios com a participação dessas empresas transcorriam normalmente. 
75.5. As autoridades superiores da UFES abaixo relacionadas não tomaram nenhuma providência para impedir que as empresas Ekos e Luman participassem de processos licitatórios realizados posteriormente ao conhecimento dos fatos ocorridos na Concorrência 001/2011. 
- Reinaldo Centoduccate - Reitor; 
- Francisco Viera Lima Neto - Procurador Geral; 
- Luiz Heleno Ferracioli Nunes - Prefeito Universitário; 
- Maria da Penha Ramos _ Presidente da CPL/PU/UFES; 
- Oswaldo Horta Aguirre Filho - Procurador; e 
- Cláudio Zanetti - Gerente de Obras, este último sem participação nos processos posteriores.
75.6. Não considera cabível sofrer qualquer responsabilização pelas ocorrências desse certame, uma vez que as medidas cabíveis foram tomadas a tempo, de forma a evitar qualquer dano ao erário. 
76. No que diz respeito ao processamento das licitações (questão I) , alega que as Concorrências eram realizadas na sala de reuniões da Prefeitura Universitária e cada empresa, com seu responsável técnico, era responsável por avaliar os atestados de capacidade técnica de cada concorrente, e que toda decisão envolvendo a qualificação ou não da empresa era submetida ao setor técnico (engenheiros e arquitetos) que emitia parecer final. 
76.1. Embora os membros da CPL/PU/UFES cobrassem uma decisão acerca do processo CEL/HUCAM 001/2011, de forma que pudessem impedir a participação das empresas Luman e Ekos nos diversos processos licitatórios, alegava-se que o processo administrativo estava em andamento e que por isso as empresas ainda não haviam recebido nenhuma penalidade. 
76.2. Na CP 007/2011, na qual a empresa Ekos se tornou vencedora, foi realizada diligência no Hospital Metropolitano e o resultado repassado a várias autoridades. No entanto, o processo dessa CP 007/2011 foi instruído como se nada tivesse ocorrido, com o argumento, levantado pela Presidente da CPL/PU/UFES, de que poderia se caracterizar perseguição por não ter sido realizado diligência em outros processos. 
76.3. O processo CP 07/2011 não teve o crivo do Conselho Universitário, como obrigava a Resolução 25/2009, e o Reitor só teve ciência desse processo quando da assinatura do contrato, o que impossibilitou a adição de mais uma instância de controle interno, pois o Reitor teve conhecimento dos fatos relacionados à CP CEL/HUCAM 01/2011 e poderia ter posição contrária. 
76.4. Nesse sentido, alega que os apontamentos técnicos fogem à sua competência e formação (Administrador) , e que, nas questões jurídicas, sempre pautou os seus posicionamentos perante à CPL/PU/UFES no sentido de atentar para obediência aos princípios da licitação, particularmente ao art. 30 da Lei 8.666/1993, principalmente o parágrafo terceiro, assim como a jurisprudência e súmulas desse Tribunal. 
76.5. Informa que, com a resistência da Presidente da CPL/PU/UFES e o posicionamento do corpo técnico da Prefeitura Universitária, o viés técnico sempre prevaleceu, e que as irregularidades nos processos licitatórios foram, indubitavelmente, cometidas na fase interna da licitação, ou seja, na sua fase de preparação. 
76.6. E mais, que a responsabilidade pela elaboração de projeto básico e de orçamento detalhado em planilhas de obras e serviços de engenharia e definição do item de maior relevância para servir como qualificador na licitação recai sobre os profissionais dessa área do conhecimento, e que entre o seu questionamento das situações impostas no edital e a decisão da manutenção dos itens de qualificação técnica há uma distância considerável. E como dito anteriormente, a decisão recaía sobre a equipe técnica da prefeitura universitária, ou seja, engenheiros e arquitetos emitiam a palavra final. 
76.7. Ressalta, que as divergências levantadas durante o processamento da sessão, e até mesmo em recursos impetrados pelas empresas, eram encaminhadas ao setor técnico ou este era chamado para sanar a divergência durante a sessão, sendo esta opinião a determinante, e que, em certas ocasiões, as divergências eram sanadas pela pessoa da Sra. Renata Cerqueira do Nascimento e outra s na pessoa do Sr. Cláudio Zanetti Bonetti. 
76.8. Complementa, informando que os atos da Comissão de Licitação PU/UFES passavam pela ciência do Prefeito Universitário, investido no cargo de Engenheiro-Área, e, após, encaminhado a Pró-Reitor de Administração, responsável por rever os atos da comissão e homologar os certames. Portanto, a cadeia de controle interno do procedimento era extensa, com pessoas envolvidas há muitos anos na realização de licitações, familiarizados e conhecedores dos ditames e princípios que envolvem o processo, capazes, em tese, de conferir, mais precisamente, os requisitos essenciais do procedimento. 
76.9. Por fim, ressalta que as constatações relacionadas na questão I estão, indubitavelmente, relacionados à fase interna da licitação, ou seja, na sua fase de preparação, bem antes de sua divulgação por meio do aviso com o resumo do edital, o que comprometeu todos os demais atos subsequentes dos questionados procedimentos licitatórios, e que, diante disso, imputar aos membros da Comissão Permanente de Licitação a responsabilidade pelas constatações verificadas no procedimento licitatório não merece prevalecer. 
11.5.	Assim como acontece no caso do recorrente anterior, a análise empreendida pela unidade técnica também milita em favor deste recorrente, com exceção da já rejeitada tese de que, em caso de discordância com relação às decisões da comissão de licitação, deveria registrá-la em ata e reportá-la aos seus superiores (peça 324, p. 31) 
77. Merecem destaque as acusações do responsável, membro da CPL, à Sra. Maria da Penha Ramos, na qualidade de presidente da CPL/PU/UFES, até porque coincidem bastante com as do outro membro da CPL (analisadas adiante) , principalmente as seguintes: 
a) coerção aos membros da CPL que estavam em estágio probatório, recém admitidos, por concurso, no cargo de Administrador, alijando-os dos processos decisórios e do próprio desenvolvimento dos certames; 
b) análise superficial da documentação apresentada pelas licitantes e não realização de diligências para comprovar a veracidade dos atestados e documentos. 
77.1. Pelo relato do responsável, os membros da CPL eram constantemente lembrados pela Sra. Maria da Penha Ramos de que estavam em estágio probatório e que ela seria a responsável pela avaliação, fragilizando, desta forma, suas opiniões e posicionamentos, principalmente quando discordantes da Presidente da CPL. 
77.2. A realização de análises superficiais das documentações dos licitantes é, sem dúvida, uma das principais causas das inúmeras irregularidades apontadas, e já confirmadas, na habilitação das licitantes. 
78. Diferentemente do que afirmou a Presidente da CPL, o responsável afirma (p. 7) , com relação à Concorrência 007/2011, que foi realizada diligência no Hospital Metropolitano e que o resultado foi repassado para várias autoridades, e que o processo foi instruído como se nada tivesse ocorrido, porém não informou o resultado da diligência. Esse fato, se verdadeiro, agravaria, ainda mais, a irregularidade cometida pela Presidente da CPL, pois acrescentaria dolo ao seu comportamento. 
79. Na visão do responsável, grande parte dos problemas suscitados a respeito da habilitação técnica das empresas deve recair, também, sobre o corpo técnico da UFES, que era o responsável pelo projeto básico, pelo orçamento e pela definição dos itens de maior relevância, assim como por dirimir as divergências levantadas durante as sessões, ao mesmo tempo em que afasta a sua competência para avaliar essas questões de natureza técnica. 
79.1. Porém, no que diz respeito à exclusão de culpabilidade almejada pelo responsável, embora estejam presentes muitos atenuantes para a sua atuação deficitária, tais como a inexperiência administrativa à época, entende-se que ele também deve ser apenado pelas irregularidades detectadas nos certames em tela, já descritas na análise das justificativas da presidente da CPL/PU/UFES, até porque, caso estivesse em desacordo com os procedimentos e decisões da CPL, deveria registrá-los nas atas de julgamento, conforme a previsão do § 3º do art. 51 da Lei 8.666/1993, e/ou reportá-los aos seus superiores. 
11.6.	Por fim, resta aduzir que, no caso deste recorrente, a ausência de culpabilidade se configura pelo contexto fático produzido pelos elementos dos autos, como há ainda a circunstância de ser ele o denunciante, o que demonstra de forma cabal e acima de qualquer dúvida razoável não apenas o fato de não ter ele compactuado com as irregularidades verificadas, como ter ainda adotado providências tendentes a coibi-las, em especial a comunicação a este órgão de controle externo.
11.7.	Ante o exposto, deve-se acolher a alegação, suprimindo-se a multa imposta o recorrente. 
12. 	Desproporcionalidade da multa
12.1.  	A recorrente Renata Cerqueira do Nascimento Salvalaio alega desproporcionalidade da multa, na medida em que não houve dano ao erário. Nesse sentido, aduz que:
a) a penalidade aplicada é desproporcional aos atos praticados, uma vez que não há necessidade de ressarcimento, tendo em vista a ausência efetiva de comprovação de dano ao erário; (peça 336, p. 6) 
b) não houve grave infração à norma legal ou regulamentar de nenhuma natureza, o que toma a aplicação de multa injustificada; (peça 336, p. 6) 
c) ao mesmo tempo, o art. 268, inciso II, do Regimento interno do TCU prevê que a multa seja "no valor compreendido entre cinco e cem por cento do montante a que se refere o caput"; (peça 336, p. 6) 
d) não há referência a dano efetivo causado ao erário, não sendo possível, portanto, estabelecer esse valor de forma clara e objetiva. (peça 336, p. 6) 
	Análise
12.2.	Ao contrário do que parece ter entendido a recorrente, o caput do artigo 268 não se refere a dano ao erário, mas a multa que pode ser aplicada por este Tribunal em caso da ausência de dano - já que a multa no caso de existência de débito está prevista no artigo 267. Tal multa é atualizada periodicamente, na forma do § 1º do referido dispositivo ["§ 1º A multa de que trata o caput será atualizada, periodicamente, mediante portaria da Presidência do Tribunal, com base na variação acumulada no período, pelo índice utilizado para atualização dos créditos tributários da União"].
12.3.	Em cumprimento ao § 1º acima, a Portaria-TCU n. 4/2016 fixou em R$ 54.820,84, para o exercício de 2016, o valor máximo da multa a que se refere o caput do artigo 58 da Lei 8.443/1992. 
12.4.	Conforme aduzido pela recorrente, o artigo 268, inciso II, do Regimento Interno/TCU estabelece que "o Tribunal poderá aplicar multa (...) aos responsáveis por contas e atos adiante indicados, observada a seguinte gradação: (...) II - ato praticado com grave infração a norma legal ou regulamentar de natureza contábil, financeira, orçamentária, operacional ou patrimonial, no valor compreendido entre cinco e cem por cento do montante a que se refere o caput". 
12.5.	No caso vertente, a multa aplicada à recorrente corresponde a 9,12% do valor previsto na norma, estando portanto dentro dos limites estabelecidos, não havendo que se falar em desproporcionalidade. 
12.6.	Por outro lado, considerando que foram imputadas à recorrente as irregularidades descritas nos itens 9.1.1.1 e 9.1.1.2 do dispositivo do acórdão recorrido e que, segundo o juízo defendido nesta instrução, não houve a devida caracterização da primeira delas, dando-se provimento parcial ao recurso, deve-se consequentemente reduzir o valor da multa a ela aplicada. 
12.7.	Ante o exposto, deve-se acolher parcialmente esta alegação. 
13. 	Desproporcionalidade da multa
13.1. 	A recorrente Maria da Penha Ramos alega que o valor da multa a ela aplicada esta desproporcional às irregularidades imputadas. Nesse sentido, aduz que: 
a) a multa de R$ 25.000,00 tem proporcionalidade de 45,60% do valor máximo permitido na nova portaria de n. 4, de 13 de janeiro de 2016, que é de R$ 54.820,84; 
b) a dosimetria da pena está desproporcional às transgressões imputadas, uma vez que foram aceitas diversas alegações das justificativas oferecidas para diversos pontos da auditoria inicial, e também quanto ao relatório do ministro relator; (peça 362, p. 1) 
c) no item 26 do voto condutor da decisão recorrida há um prejulgamento, pois leva em conta fatos não devidamente comprovados e que não são objeto do presente processo, corroborando a tese da desproporção da pena aplicada; e para que essa argumentação prosperasse deveria existir um processo concluído com as afirmações daquele item; (peça 362, p. 2) 
d) ao longo dos 39 anos em que exerceu atividades profissionais na área de licitações e contratos do Governo Federal, sempre o fez com a lisura que o cargo exigia, não tendo havido lesão aos cofres públicos. (peça 362, p. 2) 
	Análise
13.2.	O item 26 do voto condutor da decisão recorrida, mencionado pela recorrente, assim dispõe:
26. Por seu turno, há de se reconhecer a pouca experiência dos membros da comissão de licitação, quando comparada a da presidente, tendo em vista que ainda se encontravam em estágio probatório quando assumiram a função, razão pela qual levarei em conta tal fato na dosimetria da multa a ser aplicada aos Srs. Alexandre Ramos Ricardo e Eduardo Vieira Dutra.
13.3.	Observa-se que o item sequer se refere à recorrente, mas aos demais membros da comissão de licitação, em relação aos quais se reconheceu que a pouca experiência foi levada em conta para a quantificação da multa a eles imposta. 
13.4.	No tocante à recorrente, após listar as diversas irregularidades não elididas (itens 20.1.1 a 20.1.6 do voto) , o relator a quo aduziu:
21. Não se pode ignorar também o fato de que, compulsando a ata da sessão de recebimento e abertura de envelopes nas Concorrências 06/2011 e 13/2011 (peça 103, p. 1, e peça 133, p.1) , constata-se que a responsável, em inovação ilegal, constituiu, durante a sessão, uma comissão composta por representantes de três das empresas participantes do certame, para analisar a documentação e "decidir" sobre a habilitação das licitantes, contrariando o disposto no art. 51 da Lei 8.666/1993, que atribui à CPL/CEL a competência para o processamento e julgamento das propostas.
13.5.	Em vista da quantidade de irregularidades imputadas à recorrente, bem como à gravidade delas, justifica-se o valor da multa a ela aplicada. 
13.6.	Ante o exposto, deve-se rejeitar a alegação. 
INFORMAÇÕES ADICIONAIS
14.	A recorrente Eliane Brêda solicita parcelamento da multa, tendo em vista ser ela superior ao recebido pela servidora como remuneração em seu contracheque mensal (peça 347, p. 5) .
14.1	Ocorre que a possibilidade de parcelamento já está prevista no dispositivo da decisão recorrida, uma vez que o item 9.3 da decisão, ao autorizar o desconto do valor das multas na remuneração dos servidores apenados, faz expressa referência ao artigo 46 da Lei 8.112/1990, que permite o parcelamento da dívida, a pedido do interessado. 
CONCLUSÃO
15. 	Da análise, conclui-se que:
a) há informação prestada pela própria UFES no sentido de que Renata Cerqueira do Nascimento Salvalaio foi a autora do termo de referência da Concorrência 006/2011 (item 5) ;
b) a impugnação dos itens escolhidos para emissão do atestado de capacidade técnico-operacional ressente-se de uma melhor avaliação quanto ao aspecto técnico, tendo-se prendido tão somente ao aspecto financeiro (item 6) ;
c) o elevado e desnecessário grau de detalhamento dos itens que deviam compor o atestado de qualificação técnica  configura como grave infração à norma legal, para efeito da apenação da recorrente com a multa prevista no artigo 58, inciso II, da Lei 8.443/1992, apenação para a qual não é necessária a comprovação de efetivo cerceamento de competição, muito embora seja presumível que o número de interessados em determinado certame decresça com o maior detalhamento dos itens que devem compor o atestado de qualificação técnica (item 7) ;
d) embora os itens de maior relevância devam ser escolhidos entre os itens de serviço, e não entre os grupos financeiramente relevantes ao qual pertencem; na decisão recorrida deu-se prevalência absoluta ao aspecto financeiro, quando os normativos também preveem o aspecto técnico também deve ser considerado na escolha dos constantes do atestado de capacidade técnica (item 8) ;
e) a irregularidade baseia-se no fato de não ter sido exigido o serviço de concreto usinado, advindo daí a imputação de "não adoção de critérios uniformes na seleção de itens de serviços para fins de comprovação de habilitação técnica"; ademais, a recorrente Eliane Brêda não foi responsabilizada na qualidade de participante da comissão de licitação, mas na de autora do termo de referência da concorrência (item 9) ; 
f) os elementos dos autos revelam a existência de excludente de culpabilidade por inexigibilidade de conduta diversa, na modalidade coação moral irresistível; e denotam ainda que os demais membros da comissão de licitação, entre os quais o recorrente Eduardo Vieira Dutra, levaram as irregularidades ao conhecimento dos superiores, o que também afasta eventual entendimento de que teriam eles compactuado com as irregularidades por eles identificadas (item 10) ;
g) também em relação ao recorrente Alexandre Ramos Ricardo os elementos dos autos revelam a existência de excludente de culpabilidade devido a coação moral irresistível, sendo ainda que o fato de ser ele o autor da denúncia que deu origem a esse processo demonstra de forma cabal e acima de qualquer dúvida razoável não apenas o fato de não ter ele compactuado com as irregularidades verificadas, como ter ainda adotado providências tendentes a coibi-las, em especial a comunicação a este órgão de controle externo. (item 11) ;
h) considerando que foram imputadas à recorrente Renata Cerqueira do Nascimento Salvalaio duas irregularidades e que, segundo o juízo defendido nesta instrução, não houve a devida caracterização da primeira delas, dando-se provimento parcial ao recurso, deve-se consequentemente reduzir o valor da multa a ela aplicada (item 12) ;
i) em vista da quantidade de irregularidades imputadas à recorrente, bem como à gravidade delas, justifica-se o valor da multa aplicada Maria da Penha Ramos (item 13) .
15.1.	Ante essas conclusões, deve-se dar provimento aos recursos de Alexandre Ramos Ricardo e Eduardo Vieira Dutra, suprimindo-se a multa a eles imposta. Deve-se ainda dar provimento parcial aos recursos de Renata Cerqueira do Nascimento Salvalaio e Eliane Brêda, reduzindo-se o valor da multa a elas imposta. 
15.2.	Quanto ao recurso de Maria da Penha Ramos, em que pese o exame de mérito justificar a proposta de não provimento, deve prevalecer o entendimento inicial de não conhecimento do recurso, na forma do exame de admissibilidade à peça 367.
PROPOSTA DE ENCAMINHAMENTO
16. 	Ante o exposto, submete-se o assunto à consideração superior, propondo-se, com fundamento no artigo 48 da Lei 8.443/1992:
a)  não conhecer do recurso de Maria da Penha Ramos;
b) conhecer dos recursos de Alexandre Ramos Ricardo e Eduardo Vieira Dutra e, no mérito, dar-lhes provimento, suprimindo-se a multa aplicada;
c) conhecer dos recursos de Renata Cerqueira do Nascimento Salvalaio e Eliane Brêda e, no mérito, dar-lhes provimento parcial, reduzindo-se o valor da multa aplicada;
d) dar ciência da decisão aos recorrentes e demais interessados.

Geraldo Elias Brum (OAB/ES 3.325), entre outros, representando RMA Construção, Reformas e Serviços Ltda.

Não atuou.

DENÚNCIA. MULTA APLICADA EM RAZÃO DE IRREGULARIDADES NA CONDUÇÃO DE CERTAMES LICITATÓRIOS. PEDIDOS DE REEXAME. NÃO CONHECIMENTO DE PEDIDO DE REEXAME INTEMPESTIVO E DESPROVIDO DE FATOS NOVOS. CONHECIMENTO DE OUTROS. PROVIMENTO PARCIAL. AJUSTE DE VALOR DA MULTA. NÃO PROVIMENTO. AJUSTE, DE OFÍCIO, DO VALOR DA MULTA. MANUTENÇÃO DOS DEMAIS ITENS DO ACÓRDÃO RECORRIDO.

DENÚNCIA (DEN)

Secretaria de Recursos (SERUR).

Ratifico os despachos (peças 373 e 374) por meio dos quais conheci dos pedidos de reexame interpostos por Renata Cerqueira do Nascimentos Salvalaio, Eliane Brêda, Alexandre Ramos Ricardo e Eduardo Vieira Dutra, contra o Acórdão 1190/2016-TCU-Plenário.
Deixo de conhecer, contudo, do pedido de reexame manejado em face do mesmo decisum por Maria da Penha Ramos, porquanto intempestivo e desprovido de fatos novos, na forma proposta pela Secretaria de Recursos (Serur) , peça 367.
Os presentes autos tratam de denúncia a respeito de irregularidades relacionadas à área de licitações e contratos da Universidade Federal do Espírito Santo (UFES) , envolvendo os agentes públicos ora recorrentes e as empresas Ekos Construtora Ltda. e Lumam Montagens e Instalações Ltda.
Por intermédio do acórdão recorrido, este Colegiado aplicou multa aos servidores da UFES, com fulcro no art. 58, inciso II, da Lei 8.443/1992, bem como declarou a inidoneidade das empresas acima mencionadas. 
II
Nos termos do acórdão recorrido, Renata Cerqueira do Nascimento Salvalaio, na condição de autora dos termos de referência de diversos processos licitatórios realizados pela UFES, foi multada em razão das seguintes irregularidades:
9.1.1.1. seleção de itens de serviço, para fins de comprovação de habilitação técnica, que não atenderam aos requisitos expressos no § 2º do art. 30 da Lei 8.666/1993 e na Súmula/TCU 263, de relevâncias técnica e financeira, de forma concomitante, eis que não evidenciada a representatividade financeira dos seguintes serviços:
9.1.1.1.1. Concorrência 06/2011: fornecimento e cravação de estacas de concreto armado pré-moldadas - 3,24%;
9.1.1.1.2. Concorrência 10/2011: fornecimento e cravação de estacas de concreto armado pré-moldadas - 3,15%, e fornecimento e instalação de cabo de cobre tempera mole, classe 4, flexível, com capa isolante de pvc antichama para 750V - 2,53%;
9.1.1.2. detalhamento excessivo das especificações dos itens requeridos para comprovação da capacidade técnica das empresas em diversos certames realizados pela PU/UFES em 2011, que não tiveram o condão de avaliar a real capacidade técnica das licitantes, infringindo o disposto no inciso XXI do art. 37 da Constituição Federal, a exemplo da especificação da resistência do concreto, do diâmetro das estacas e do local de aplicação da estrutura metálica;
Segundo a análise realizada pela Serur, embora afirme que a irregularidade de que trata o subitem 9.1.1.1.1 não lhe pode ser atribuída, a recorrente não trouxe aos autos elementos capazes de demonstrar o responsável pela elaboração e assinatura do Termo de Referência da Concorrência 6/2011, nem de afastar a afirmação da Prefeitura Universitária de que seria a autora do referido documento. Por esse motivo, propôs a rejeição da alegação recursal.
Em seguida, a unidade instrutiva considera verossímil a alegação da recorrente de que os itens que tratam do fornecimento e cravação de estacas de concreto armado pré-moldadas das concorrências aqui analisados, embora representem o oitavo item do contrato em termos financeiros, ocupam a 1ª posição em relevância técnica dos serviços licitados, razão pela qual entende pertinente o acolhimento do recurso em relação ao subitem 9.1.1.1.2 do acórdão recorrido.
 No que tange ao subitem 9.1.1.2, o auditor da Serur, com aval dos dirigentes da unidade técnica, entende que não foram afastados os fundamentos que ensejaram a multa aplicada à recorrente, notadamente o disposto no art. 37, inciso XXI, da Constituição Federal, que veda exigências de qualificação técnica e econômica que não sejam indispensáveis à garantia do cumprimento das obrigações assumidas pela futura contratada, sob pena de comprometer a igualdade de condições entre todos os licitantes.
Acrescenta que, no âmbito desta Corte de Contas, há firme entendimento de que "os atestados de capacitação técnica, assim como todo e qualquer documento relativo à habilitação, devem ser relativos à licitante e não ao produto que ela está ofertando. O detalhamento das características do objeto a ser contratado deve ser feito no projeto básico ou no termo de referência" (Acórdão 1443/2015-TCU-Plenário, rel. Ministro Vital do Rêgo.
Acolhendo as conclusões da secretaria especializada e incorporando os respectivos argumentos às minhas razões de decidir, dou provimento parcial ao pedido de reexame interposto por Renata Cerqueira do Nascimento Salvalaio, para tornar insubsistentes os itens 9.1.1.1.1 e 9.1.1.1.2 do Acórdão 190/2016-TCU-Plenário.
Importante deixar assente que a medida adotada se justifica em razão do acolhimento das alegações recursais apresentadas em relação ao subitem 9.1.1.1.2, tendo em vista a semelhança das duas ocorrências.
Altero, portanto, de forma proporcional, a multa aplicada à recorrente em razão da manutenção da irregularidade objeto do subitem 9.1.1.2 do acórdão recorrido.
III
A multa aplicada à recorrente Eliane Brêda, autora do Termo de Referência da Concorrência 7/2011-UFES, de acordo com o acórdão recorrido, teve como fundamento   irregularidade assim descrita:
9.1.2.1. detalhamento das especificações dos itens requeridos para comprovação da capacidade técnica das empresas, que não tiveram o condão de avaliar a real capacidade técnica das licitantes, infringindo o disposto no inciso XXI do art. 37 da Constituição Federal, a exemplo da especificação do diâmetro das estacas e do local de aplicação da estrutura metálica;
A unidade técnica propôs o acolhimento das alegações da recorrente no que tange à possibilidade de se exigir que os atestados de capacidade técnica comprovem não só a realização dos serviços financeiramente relevantes, como também a comprovação daqueles que se mostraram tecnicamente importantes para a consecução do objeto licitado.
Por outro lado, propôs a rejeição dos argumentos tendentes a justificar a não adoção de critérios uniformes, nas concorrências 6/2011 e 7/2011, para exigência de capacitação técnica relativa aos serviços de concreto usinado.
Importante rememorar que, no voto que fundamentou o acórdão recorrido, conforme excerto abaixo, foram indicadas três ocorrências atribuíveis à recorrente, as quais após análise das justificativas por ela apresentadas, no entendimento do relator a quo, restaram não elididas:  
17.	Por outro lado, em consonância com a Secex-ES, considero não elididas as seguintes ocorrências, com infração ao § 2º do art. 30 da Lei 8.666/1993, ao art. 37, inciso XXI, da Constituição Federal, e a farta jurisprudência do TCU, as quais comprometeram a competitividade dos certames realizados pela PU/UFES em 2011:
17.1.	relativa à seleção de itens de serviço, para fins de comprovação de habilitação técnica, que não atenderam aos requisitos expressos no § 2º do art. 30 da Lei 8.666/1993 e na Súmula/TCU 263 (relevâncias técnica financeira, de forma concomitante) , eis que não evidenciada, em alguns casos, a representatividade financeira; foram demandados itens de serviço de pouca representatividade frente a outros existentes (caso do piso de argamassa de alta resistência tipo granilite; e do fornecimento, execução ou instalação de estrutura metálica para cobertura) ; especificamente quanto ao item 12010201 - Piso de argamassa de alta resistência tipo granilite, sua participação no preço total da obra, de apenas 2,37%, não preenche o requisito do valor significativo, restringindo, portanto, a competitividade do certame;
17.2.	relativa à não adoção de critérios uniformes na seleção de itens de serviço para fins de comprovação de habilitação técnica (item "ii" da audiência) , uma vez que, na Concorrência 7/2011, o item relativo ao "fornecimento e aplicação de concreto usinado fck=30 Mpa", presente na planilha da obra, não figurou - diferentemente do certame que o antecedeu - como um dos itens demandados, a despeito de se apresentar como um dos mais relevantes (representatividade de 7,43%) ; o referido serviço preenche os requisitos de relevância técnica e valor significativo, além de ser um dos mais importantes na execução da obra, haja vista que todo o restante da estrutura, inclusive a metálica, depende de uma correta execução da estrutura de concreto que lhe dará suporte; a corroborar tal assertiva, urge transcrever o seguinte trecho da instrução da Secex-ES:
51.1. Assim, ambos os serviços, estrutura metálica e concreto, deveriam ter sido exigidos para a comprovação da capacidade das empresas na habilitação técnica das licitantes. O que não faz sentido é exigir a demonstração da capacidade das empresas licitantes para um serviço pouco significativo, como o piso em granilite, em detrimento de um item importante como o concreto usinado. (grifei) 
17.3.	Por sua vez, o detalhamento das especificações dos itens requeridos (item "iv" da audiência) , acabou por comprometer o caráter competitivo dos certames, isso porque as minúcias com que foram descritos nos editais os serviços a comprovar aproximaram-nos da identidade e não da similaridade a que se refere o § 2º do art. 30 da Lei 8.666/1993, extrapolando a intelecção do art. 37, inciso XXI, da Carta Magna; no caso concreto, a especificação do diâmetro das estacas e do local de aplicação da estrutura metálica, por exemplo, não era relevante para a comprovação da aptidão técnica das empresas licitantes, na esteira do que assinalou a unidade técnica:
Como se vê, das três ocorrências imputadas à recorrente, a Serur considerou justificada apenas as indigitadas nos subitens 17.1 e 17.2, acima transcritos.
Ocorre que tais ocorrências não constaram dos fundamentos da multa aplicada a Eliane Brêda, uma vez que, conforme mencionado anteriormente, a aludida pena decorreu tão somente da irregularidade mencionada no subitem 9.1.2.1 do acordão recorrido, que corresponde à ocorrência tratada no subitem 17.3 do voto proferido pelo relator a quo  (acima transcrito) .
Especificamente sobre essa questão, o pedido de reexame trouxe os seguintes esclarecimentos, in verbis:
3.2 - Ressalta a solicitante que a forma como as exigências de comprovação da capacidade técnica foram dispostas no Termo de Referência, partiu de uma prática de transcrever para o mesmo a descrição do serviço, conforme consta na Planilha Orçamentária. Disso, e apenas disso, decorre o fato de ter sido colocado no Termo de Referência a execução de estacas de 18cm e estrutura metálica para cobertura, uma vez que as estacas de 18cm eram as que apresentavam maior representação financeira no item de estrutura de fundação e a estrutura metálica existente no projeto constituia-se de terças e perfis para uso exclusivo na cobertura da cantina. Segue abaixo a forma como esses itens estão apresentados na planilha:      
Essas alegações, que nada mais são do que o mero reconhecimento de que o edital da Concorrência 7/2011-UFES continha exigências indevidas de habilitação, não têm o condão de afastar a irregularidade que ensejou a punição da recorrente, cuja gravidade, conforme demonstrado alhures, decorre do flagrante descumprimento do art. 37, inciso XXI, da Constituição Federal, que veda exigências de qualificação técnica e econômica que não sejam indispensáveis à garantia do cumprimento das obrigações assumidas pela futura contratada, sob pena de comprometer a igualdade de condições entre todos os licitantes
Sendo assim, nego provimento ao pedido de reexame interposto por Eliane Brêda, visto que remanesce a única irregularidade que ensejou a multa que lhe fora aplicada.
Considero apropriado, contudo, de ofício, equipar o valor da multa atribuída à aludida recorrente ao valor da multa resultante do provimento parcial do pedido de reexame interposto por Renata Cerqueira do Nascimento Salvalaio, em virtude da semelhança das irregularidades por elas perpetradas. 
IV
Manifesto-me de acordo com a proposta da Serur, no que tange ao provimento dos pedidos de reexame de Alexandre Ramos Ricardo e Eduardo Vieira Dutra, com a consequente insubsistência das multas que lhes foram aplicadas.
Conforme demonstrado na instrução da unidade técnica, transcrita no relatório, os recorrentes - apenados com multa no valor de R$ 5.000,00, na condição de membros da comissão responsável pelas licitações consideradas irregulares por este Tribunal - lograram demonstrar que não participaram de forma efetiva dos referidos certames.
De acordo com elementos apresentados, os recorrentes - à época, recém ingressos nos cargos mediante concurso público - não participaram das decisões a cargo da comissão e subscreveram os documentos produzidos pela presidente, Maria da Penha Ramos, sem a oportunidade de registrar suas discordâncias em relação aos procedimentos adotados, tendo em vista as ameaças de que eventuais insubordinações teriam reflexos nas avaliações de desempenho de seus estágios probatórios, o que, de acordo com o Lei 8.112/1992, poderia ensejar, entre outros, a perda de seus cargos efetivos.  
Ademais, segundo o auditor responsável pela instrução dos recursos, os membros da comissão de licitação levaram as irregularidades ao conhecimento dos superiores hierárquicos, razão pela qual não se omitiram, tampouco compactuaram com as irregularidades identificadas nos autos.
Reforça a conclusão da unidade técnica o fato de o servidor Alexandre Ramos Ricardo ser o autor da denúncia que deu origem aos presentes autos e à decisão ora recorrida.
Sendo assim, em que pese a ocorrência do ilícito, atribuível aos recorrentes, considero, na linha defendida pela Serur, que as circunstâncias do fato concreto afastam a reprovabilidade das condutas e, por conseguinte, a culpabilidade dos recorrentes, tendo em vista que restou evidenciado terem agido sob coação moral irresistível. 
V
Registro, por oportuno, que permanece inalterada a multa aplicada à verdadeira responsável pelas principais irregularidades identificadas nos autos, cujo pedido de reexame não foi conhecido, ante intempestividade e ausência de elementos novos.
Em que pese as inúmeras irregularidades atribuídas à referida responsável, o lacônico pedido de reexame por ela apresentado limita-se a questionar a proporcionalidade da multa que lhe fora imputada, em razão do acolhimento de parte das razões de justificativas que apresentou na fase de audiência, bem como do seu entendimento de que o relator a quo, ao definir sua pena, levou em consideração fatos não comprovados, alheios aos presentes autos.
Nesse sentido, aponta o item 26 do voto que fundamentou o Acórdão recorrido, abaixo transcrito, cuja veracidade, diante dos fatos tratados neste voto, mostra-se inquestionável:
26. Por seu turno, há de se reconhecer a pouca experiência dos membros da comissão de licitação, quando comparada a da presidente, tendo em vista que ainda se encontravam em estágio probatório quando assumiram a função, razão pela qual levarei em conta tal fato na dosimetria da multa a ser aplicada aos Srs. Alexandre Ramos Ricardo e Eduardo Vieira Dutra.
Acrescenta, por fim, a lisura com que desempenhou, por 39 anos, suas funções junto ao Governo Federal, o que também não justifica as irregularidades cometidas.
Do acórdão recorrido, remanescem, ainda, as penas de inabilitação aplicadas às empresas Ekos Construtora Ltda. e Lumam Montagens e Instalações Ltda.
Com espeque nos argumentos aqui apresentados, voto por que o Tribunal acolha a minuta de acórdão que submeto à deliberação deste Colegiado.   
TCU, Sala das Sessões Ministro Luciano Brandão Alves de Souza, em 24 de julho de 2019.
WALTON ALENCAR RODRIGUES 
Relator